ACORDAO-COMPLETO-2418005

ACÓRDÃO 2329/2020 ATA 33/2020 - PLENÁRIO

VISTOS, relatados e discutidos estes autos de recursos de reconsideração interpostos contra os Acórdãos de Plenário 1.881/2017 e 1.099/2019, proferidos em tomada de contas especial,
ACORDAM os Ministros do Tribunal de Contas da União, reunidos em sessão do Plenário, ante as razões expostas pelo Relator, em:
9.1. nos termos dos arts. 32, inciso I, e 33 da Lei 8.443/1992, conhecer dos presentes recursos de reconsideração para, no mérito, negar-lhes provimento;
9.2. dar ciência deste acórdão aos recorrentes, à Força-Tarefa do Ministério Público Federal no Paraná, à Força-Tarefa da Advocacia Geral da União no Paraná, ao Juiz Federal Titular da 13ª Vara Federal de Curitiba, ao Ministério da Transparência, Fiscalização e Controle e à Diretoria de Governança, Risco e Conformidade da Petrobras (GRC) .

Recursos de reconsideração interpostos contra acórdãos que julgaram as contas dos recorrentes irregulares e condenou-os ao pagamento de débitos e de multas, bem como os inabilitou para o exercício de cargo em comissão ou função de confiança no âmbito da administração pública, em razão de irregularidades relacionadas à compra da refinaria Pasadena Refining System Inc. (PRSI).

Petróleo Brasileiro S.A.

3. Recorrentes: srs. Nestor Cuñat Cerveró (CPF XXX.381.207-XX) e José Sérgio Gabrielli de Azevedo (CPF XXX.750.395-XX).

Aroldo Cedraz.

13.1. Ministros presentes: José Mucio Monteiro (Presidente), Walton Alencar Rodrigues, Benjamin Zymler (Relator), Aroldo Cedraz, Raimundo Carreiro, Ana Arraes, Bruno Dantas e Vital do Rêgo.
13.2. Ministro que alegou impedimento na Sessão: Aroldo Cedraz.
13.3. Ministro-Substituto convocado: Augusto Sherman Cavalcanti.
13.4. Ministro-Substituto presente: Marcos Bemquerer Costa.

ACORDAO-COMPLETO-2435215

Acórdão 3140/2020 - Plenário

JOSE SERGIO GABRIELLI DE AZEVEDO

BENJAMIN ZYMLER

Ministro Vital do Rêgo.

Trata-se de recursos de reconsideração interpostos pelos srs. José Sérgio Gabrielli de Azevedo, então presidente da Petrobras (peça 437) e Nestor Cuñat Cerveró, então diretor da Área Internacional da Petrobras (peças 360 a 364 e 563-567) , contra os Acórdãos Plenário 1881/2017 e 1.099/2019 (peças 324 e 529) , proferidos em tomada de contas especial.
2.	A tomada de contas especial foi instaurada para dar prosseguimento às apurações das irregularidades relacionadas à compra da refinaria Pasadena Refining System Inc. (PRSI) pela Petrobras America Inc. (PAI) , subsidiária da Petróleo Brasileiro S.A., perante o grupo belga Astra Transcor, cuja aquisição se iniciou no exercício de 2006 e se consumou em 2012. 
3.	Dada a complexidade da matéria, a tomada de contas especial foi desmembrada em três processos, para que cada um tratasse de um débito específico, a saber: TC Processo 025.551/2014-0, referente à aquisição de 50% da refinaria; TC Processo 005.259/2015-0, no qual se cuida da dispensa de cobrança de passivos tributários e trabalhistas; e estes autos, em que se examinam questões relacionadas à assinatura da Carta de Intenções e ao não cumprimento da sentença arbitral, os quais referiam-se aos 50% restantes da refinaria.
4.	Mediante os acórdãos impugnados, o sr. José Sérgio Gabrielli de Azevedo (Acórdão 1881/2019-TCU-Plenário) e o sr. Nestor Cuñat Cerveró (Acórdão 1099/2019-TCU-Plenário) tiveram suas contas julgadas irregulares, foram condenados solidariamente em débito pela quantia de US$ 79.890.000,00, sofreram, individualmente, a pena de multa prevista no art. 57 da Lei 8.443/1992, no valor de R$ 10.000.000,00, bem como foram inabilitados para o exercício de cargo em comissão ou função de confiança no âmbito da administração pública, pelo período de oito anos.
5.	Cabe ressaltar que o sr. Nestor Cuñat Cerveró, inicialmente, teve sua conduta apreciada em conjunto com a do sr. José Sérgio Gabrielli de Azevedo mediante o Acórdão 1881/2017-TCU-Plenário. Entretanto, por falhas na notificação processual, esse acórdão foi tornado insubsistente em relação ao sr. Nestor Cuñat Cerveró mediante o Acórdão 899/2019-TCU-Plenário, proferido em recurso de reconsideração. Assim, devolvidos os autos ao Ministro-Relator a quo, foi proferido o Acórdão 1099/2019-TCU-Plenário.
5.	As condenações ocorreram em decorrência da constatação de prejuízo resultante das tratativas com a Astra e da assinatura de Carta de Intenções (Letter of Intent) para aquisição dos 50% restantes da Pasadena Refining System Inc. (PRSI) e PRSI Trading Company (PRST) por valor superior àquele que decorreria da aplicação dos mecanismos de definição do preço de transferência das ações constantes do acordo de acionistas, bem como superior ao estipulado por consultoria especializada contratada pela Petrobras para avaliar o preço da refinaria no estado em que ela se encontrava.
6.	De forma sintética, a conduta atribuída aos recorrentes foi assim exposta no voto condutor do Acórdão 1881/2017-TCU-Plenário: 
"as negociações e a assinatura da Carta de Intenções, conduzidas pelo Sr. Nestor Cerveró e Sr. José Sérgio Gabrielli, sem declaração expressa se o instrumento seria vinculante ou não para a efetividade da transação e sem os procedimentos formais de autorização da DE e do CA, redundaram em litígios entre os acionistas tanto na esfera arbitral quanto na judicial cujas despesas futuras estimadas pela Petrobras motivaram a celebração de um acordo extrajudicial, em que a estatal se viu obrigada a pagar US$ 820.50 milhões (abril de 2012) , em vez de ter desembolsado US$ 639.13 milhões (US$ 731,326,225.00 em valores atualizados para a mesma data base) ."
7.	Depois de propor o conhecimento do recurso, a unidade técnica assim se manifestou quanto ao mérito (peças 471 e 581) :
"No que se refere ao deslinde do recurso, a deliberação recorrida apresentou o seguinte teor:
ACORDAM os Ministros do Tribunal de Contas da União, reunidos em Sessão do Plenário, ante as razões expostas pelo Relator, em: 
9.1. rejeitar as alegações de defesa apresentadas por José Sérgio Gabrielli de Azevedo e Nestor Cuñat Cerveró em relação ao débito imputado no subitem 9.5 do Acórdão 1927/2014-TCU-Plenário, com as alterações promovidas pelo Acórdão 224/2015-TCU-Plenário; 
9.2. com fundamento no art. 16, inciso III, alíneas b e c, da Lei 8.443/92, julgar irregulares as contas dos Srs. José Sérgio Gabrielli de Azevedo e Nestor Cuñat Cerveró, condenando-os solidariamente em débito e fixando-lhes o prazo de quinze dias, a contar da notificação, para que comprovem perante este Tribunal, nos termos do art. 214, inciso III, alínea a, do RI/TCU, o recolhimento, aos cofres da Petróleo Brasileiro S.A. - Petrobras, da quantia original de US$ 79,890,000....;
- Sr. Nestor Cuñat Cerveró (CPF XXX.381.207-XX) , então Diretor da Área Internacional da Petrobras, que conduziu as referidas negociações e firmou a citada Carta de Intenções, sem que houvesse recebido delegação de competência do Colegiado Diretor, nem do Conselho de Administração para tanto; 
- Sr. José Sérgio Gabrielli de Azevedo (CPF XXX.750.395-XX) , então Presidente da Petrobras, por haver autorizado as tratativas empreendidas pelo Sr. Nestor Cuñat Cerveró; 
HISTÓRICO
Trata-se de Tomada de Contas Especial instaurada para apurar danos relativos à aquisição da refinaria Pasadena Refining System Inc. (PRSI) pela Petrobrás América Inc. (PAI) , subsidiária da Petróleo Brasileiro S.A., perante o grupo belga Astra Transcor, em cumprimento aos itens 9.5.2 e 9.6 do Acórdão 1927/2014-TCU-Plenário. 
Após o grupo belga Astra/Transcor ter adquirido 100% das ações da PRSI em janeiro de 2005, a Petrobras realizou visitas técnicas ao empreendimento e firmou memorando de entendimento em 4/5/2005 com a intenção de adquirir participação societária na companhia. 
Em 20/3/2006, a Petrobras assinou com o grupo belga Astra/Transcor o documento de compra e venda cujos termos acordavam a compra de 50% das ações da PRSI pela Petrobras America Inc. (PAI) por US$ 189 milhões no ato do fechamento, além de US$ 85.142.857,15 referentes à primeira parcela da PRSI Trading - PRST (25%) um ano após o fechamento e de mais US$ 85,142,857.15 referentes à segunda parcela da PRSI Trading (25%) dois anos após o fechamento. Segundo dados da Petrobras, os pagamentos equivaleriam a um VPL de US$ 343.153.468,17 a uma taxa de desconto de 6,9% ao ano.
No final de 2007, percebendo problemas na governança da PRSI e da PRST Trading Company, as sócias iniciaram negociações para a aquisição pela Petrobras do restante das empresas. Em 5 de dezembro de 2007, o Sr. Nestor Cerveró, diretor da área internacional, celebrou com a Astra, em nome da Petrobras, carta de intenções (Letter of Intent - LOI) na qual ficou estabelecida futura compra e venda dos 50% remanescentes de participação da PRSI por US$ 700 milhões e da PRSI Trading Company por US$ 87.665.431,95.
Os valores obtidos para os 50% restantes da Trading (peça 39, p.3 do TC Processo 005.406/2013-7) foram calculados por meio da avaliação do volume dos estoques por medição física e ajuste a valor de mercado, em 1/10/2007. O balanço contabilizou estoques de petróleo, produtos, caixa e recebíveis líquidos. 
Em 15/2/2008, por intermédio do DIP INTER AFE 65/2008, o gerente executivo do Internacional Américas, África e Eurásia, Samir Passos Awad, recomendou a aquisição, pela PAI, dos 50% remanescentes de participação acionária da PRSI e da PRSI Trading Company por, respectivamente, US$ 700 milhões e US$ 87.665.431,95. A proposição foi aprovada pela Diretoria Executiva da Petrobras, conforme Ata DE 4.685, item 26, Pauta 199 (peça 38, p. 1-10, do TC Processo 005.406/2013-7) .
O valor foi obtido mediante valoração econômica da refinaria pela Muse Stancil, consultoria especializada que assessorou a Petrobras desde o início. O método de valoração foi a atualização dos fluxos de caixa futuros, considerando-se 100% de participação na refinaria. Segundo a Petrobras, os cenários de preço de petróleo e derivados, bem como a taxa de desconto utilizada basearam-se em orientações corporativas da companhia (peça 38, p. 6-7, 11-38 do TC Processo 005.406/2013-7) .
Em 3/3/2008, no âmbito da Ata CA 1.301, item 8, Pauta 12, o Conselho de Administração não autorizou o fechamento do negócio e determinou que a matéria sobre a compra dos 50% remanescentes, no valor de US$ 700 milhões, fosse reapresentada com informações complementares (peça 36, p. 152-155) . Em 08/05/2008, o assunto foi novamente submetido à apreciação do Conselho de Administração, que, por sua vez, na reunião de 12/5/2008, resolveu transferir a decisão para a reunião seguinte (peça 39, p. 1-8; peça 36, p. 156-163, ambos do TC Processo 005.406/2013-7) .
Em paralelo, a PAI convocou a Astra em 19/6/2008 para reunião destinada a aprovar medidas com vistas a garantir a saúde financeira da refinaria. Entre as ações entendidas como necessárias pela Petrobras para agregar valor à joint venture, destacava-se a realização de investimentos para aumentar a capacidade de processamento para 200 mil barris por dia (bpd) de petróleos ácidos e pesados, muito embora a previsão original, acordada entre as acionistas, ser de 100 mil bpd. A empresa belga não compareceu à reunião, o que motivou a PAI a exercer o direito de impor sua decisão (Right to Override) .
Em face dos desencontros, a PAI iniciou processo de arbitragem contra as empresas do grupo Astra também em 19/6/2008, alegando descumprimento de contratos quanto à gestão conjunta das empresas. Requereu ainda aos árbitros que declarassem que os termos acordados na Carta de Intenções, de 5/12/2007, não seriam vinculantes e não teriam o condão de eliminar as obrigações da Astra na gestão da PRSI. 
Por sua vez, valendo-se de expressa previsão contratual, a Astra exerceu sua opção de venda (put option) em 1/7/2008, após o deslinde do right to override. Nesses termos, a Petrobras estaria obrigada a adquirir a participação societária da empresa belga de acordo com fórmulas estabelecidas no acordo de acionistas. Na mesma data, a Astra ingressou com ação judicial para fazer valer os termos da Carta de Intenções, exigindo que o valor da venda fosse de US$ 788 milhões mais juros e honorários.
Além dessa demanda, a empresa Astra solicitou em 3/12/2008, pela via judicial, ressarcimento de US$ 156 milhões referentes a valores pagos ao Banco BNP Paribas em 15/10/2008. 
Em 10/4/2009 o painel arbitral proferiu a decisão final cuja sentença apontava o valor total de US$ 639,133,008.93 a ser pago pela PAI ao grupo Astra. Desse total, 73,29% seriam quitados em 27/4/2009 e o restante em duas parcelas iguais, a serem pagas em 17/9 e 17/10 do mesmo ano. Seriam cobrados juros de 5% ao ano, no caso de não pagamento.
	50% restantes da PRSI e da Trading Company (peça 39, p. 13-14) 

		Laudo Arbitral (US$) 
	Data Pagamento

	50% PRSI
	295.629.834,00
	27/04/2009

	Juros sobre 50% PRSI
	8.301.293,00
	27/04/2009

	50% PRSI Trading
	85.367.384,50
	17/09/2009

		85.367.384,50
	17/09/2010

	BNP Paribas
	156.442.878,93
	27/04/2009

	Juros sobre BNP Paribas
	3.364.593.00
	27/04/2009

	Honorários advogado
	3.927.140,00
	27/04/2009

	Custos arbitragem
	732.501,00
	27/04/2009

	Total
	639.133.008,93
	
Entretanto, a Petrobras estabeleceu que, para cumprir a decisão arbitral, era necessária a existência de acordo com o grupo Astra para extinguir a demanda judicial relativa ao BNP Paribas, de modo a evitar dupla recuperação. Além disso, a Petrobras poderia vir a ter que arcar com quase US$ 1.5 bilhão, caso a Astra obtivesse sentença favorável na justiça com a declaração de que os termos da Carta de Intenções vinculavam o negócio jurídico da venda dos 50% das ações remanescentes da PRSI.
Em 30/7/2009, o Conselho de Administração da Petrobras, alegando insegurança jurídica, decidiu não cumprir os termos do laudo arbitral naquele momento e postergou a quitação das dívidas em função das demandas judiciais em curso.
Os valores determinados no laudo arbitral, quando corrigidos, somavam US$ 731,326,225.00 e a demanda judicial da Astra cobrava mais US$ 358.5 milhões da Petrobras, relativos à diferença entre o valor da carta de intenções e o do juízo arbitral para os 50% das ações remanescentes (US$ 321 milhões) , além de outros ressarcimentos alegados pelo grupo belga (US$ 37.5 milhões: empréstimos, juros pré-judiciais e suposto erro de cálculo cometido pela sentença arbitral) .
Segundo a Petrobras, a expressividade desses valores, despesas de cerca de US$ 70 milhões ao ano, além de outros prejuízos associados à imagem da marca com potencial prejuízo futuro em captação de recursos e negociações com parceiros internacionais teriam motivado a celebração de acordo extrajudicial, em 7/5/2012.
A negociação foi fechada em US$ 820.5 milhões, com base na data de 30/4/2012, consoante detalhamento abaixo:
	50% restantes da PRSI e da Trading Company (peça 40, p. 8, do TC Processo 005.406/2013-7) 

		Acordo Extrajudicial
	Data Pagamento

	Laudo Arbitral de 10/4/2009 (valor corrigido) 
	US$ 732.000.000,00
	29/06/2012

	Outras disputas
	US$ 48.500.000,00
	29/06/2012

	Antecipação de Despesas
	US$ 40.000.000,00
	29/06/2012

	Total
	US$ 820.500.000,00
	
O Conselho de Administração aprovou o acordo em 13/6/2012. Com o acordo, as participantes decidiram liquidar todas as disputas judiciais, reclamações e causas de qualquer tipo, conhecidas e desconhecidas, que as partes tinham ou poderiam vir a ter.
Em 2014, o Tribunal de Contas da União apreciou Representação formulada pelo Ministério Público junto ao TCU acerca de irregularidades que resultaram em prejuízos decorrentes da aquisição da Refinaria de Pasadena.
As irregularidades apontadas no TC Processo 005.406/2013-7, Acórdão 1927/2014-TCU-Plenário, foram desmembradas para apuração em três Tomadas de Contas Especiais: a) o presente processo, que trata do débito contido nos itens 9.5 e 9.6 (relacionados à Carta de Intenções e ao não cumprimento da sentença arbitral) ; b) o débito referente ao item 9.3 e as audiências analisadas no TC Processo 025.551/2014-0 (trata da aquisição propriamente dita) ; e c) o débito constante do item 9.4 do citado Acórdão (TC Processo 005.259/2015-0 - dispensa de cobrança de passivos tributários e trabalhistas) .
Entendeu-se que as tratativas realizadas com a Astra e a assinatura da Letter of Intent para a aquisição dos 50% restantes da Pasadena Refining System Inc. (PRSI) e PRSI Trading Company (PRST) por valor superior àquele que decorreria da aplicação dos mecanismos de definição do preço de transferência das ações constantes do acordo de acionistas, bem como superior ao estipulado por consultoria especializada contratada pela Petrobras para avaliar o preço da refinaria no estado em que ela se encontrava teria gerado um prejuízo cujo valor original alcançaria US$ 79,890,000.00 (setenta e nove milhões e oitocentos e noventa mil dólares) , convertida para moeda nacional (Reais) .
Referido valor foi calculado pela diferença entre o valor de quitação do acordo extrajudicial (US$ 820.5 milhões) e o valor da sentença do laudo arbitral corrigido (US$ 731,326,225.00) , com a proporcionalidade de 89,6%. Esse percentual corresponde à parcela diretamente relacionada à Carta de Intenções (US$ 321 milhões) em relação ao conjunto de demandas que viáveis que continuavam sendo objeto de litigância pela Astra em julho de 2008 (US$ 358.5 milhões) , uma vez que a empresa belga também inseriu outros pleitos na demanda (vide tabela do item 99 do relatório que precede este voto) .
Assim, no que tange ao deslinde dos presentes autos, o Sr. Nestor Cuñat Cerveró foi citado (peça 18) por ter conduzido as negociações e firmado a Carta de Intenções, sem que houvesse recebido delegação de competência do Colegiado Diretor, nem do Conselho de Administração para tanto, solidariamente ao Sr. José Sérgio Gabrielli de Azevedo (peça 19) , citado por ter autorizado as tratativas empreendidas pelo Sr. Nestor Cerveró.
Após a análise das respectivas alegações de defesa (peças 22, 23 e 128) , o Acórdão 1881/2017-TCU-Plenário julgou as contas dos Srs. Nestor Cuñat Cerveró e José Sergio Gabrielli de Azevedo como irregulares, considerando ser a eles imputável a responsabilidade pelo prejuízo causado pelas tratativas conduzidas em desconformidade com o regulamento da Petrobras.
A presente TCE também envolveu (item 9.6 do Acórdão 1927/2014-TCU-Plenário) a citação de diversos responsáveis devido a um prejuízo que teria sido causado ao patrimônio da companhia estatal brasileira devido à decisão de postergar o cumprimento da sentença arbitral até o trânsito em julgado de ações que visavam desconstituí-la. Neste caso, as alegações dos responsáveis foram acolhidas, tendo o Voto condutor do Acórdão recorrido considerado que a decisão de postergar o cumprimento das decisões do juízo arbitral foi respaldada em análises válidas e razoáveis dos melhores cenários econômicos e financeiros para a companhia.
...
EXAME DE MÉRITO
Delimitação do Recurso
Constituem objeto do recurso do Sr. Nestor Cuñat Cerveró as seguintes questões:
da existência de termo de colaboração premiada;
da prescrição da pretensão punitiva;
da possibilidade de bis in idem;
da inocorrência de excesso de poder;
a regularidade do valor apresentado na carta de intenções;
da causalidade entre a assinatura da carta de intenções e o apontado dano à Petrobras.
Constitui objeto do recurso do Sr. José Sérgio Gabrielli de Azevedo a seguinte questão:
da participação do Presidente da Petrobras nas tratativas referentes à compra da segunda metade da PRSI à assinatura da Carta de Intenções.
...
Questão - da existência de termo de colaboração premiada
Entende que a existência de termo de colaboração premiada firmado com o Ministério Público Federal, devidamente homologado pelo Poder Judiciário, deveria impedir que o recorrente estivesse sendo processado ou viesse a ser condenado por qualquer outro órgão de controle, inclusive o Tribunal de Contas da União.
Alerta que, segundo o referido termo de colaboração premiada, os valores e bens entregues pelo recorrente seriam considerados como suficientes para a reparação de qualquer eventual prejuízo a ele atribuído pelos fatos lá narrados. Cita clausula do Termo de colaboração segundo a qual o Ministério Público Federal se comprometia a não pleitear quaisquer outros valores, instaurar quaisquer outras investigações, propor quaisquer outras ações e a diligenciar, perante o Poder Judiciário, Petrobras e demais órgãos e entidades no sentido de considerar suficiente e adequados os bens já apresentados.
O citado termo de colaboração serviria como evidência de que não teria ocorrido nenhum pedido ou pagamento indevido de valores ao recorrente, por ocasião das negociações da 2ª metade da Refinaria de Pasadena. Alude à possibilidade de juntada de documentação comprobatória adicional referente ao Termo de colaboração premiada, a qual estaria à disposição no 13º juízo da Vara Federal Criminal de Curitiba/PR.
Análise
Nos termos do art. 6º da Instrução Normativa TCU 74, de 11/02/2015, o acordo de leniência celebrado pela administração federal não afasta as competências do Tribunal de Contas da União fixadas no art. 71 da Constituição Federal, nem impede a aplicação das sanções previstas na Lei 8.443/1992.
Consoante salientado no Acórdão 2342/2017-TCU-Plenário, de relatoria do Exmo. Min. Augusto Sherman, a Lei 12.580/2013 (que define organização criminosa e dispõe sobre a investigação criminal, os meios de obtenção da prova, infrações penais correlatas e o procedimento criminal) regulamentou o instituto do acordo de colaboração premiada (arts. 4º a 7º) como meio de obtenção de provas a serem utilizadas na persecução penal (art. 3º) . Portanto, observa-se que o instituto da colaboração premiada se insere integralmente na esfera do Direito Penal, encontrando na própria lei a definição de sua natureza, que é de meio de obtenção de provas para a persecução penal.
Logo, ainda que o responsável tenha sido beneficiado com o instituto da delação premiada, subsistiria integralmente a obrigação de ressarcimento ao Erário, caso constatada a prática de ato ilícito. Nesse sentido, recentemente decidiu o Tribunal no âmbito dos Acórdão 1411/2017-TCU-Plenário, de relatoria do Exmo. Min. Augusto Sherman, e 1.831/2017 - Plenário, de relatoria do Exmo. Min. Benjamin Zymler.
Conforme o citado Acórdão 1831/2017-TCU-Plenário, ainda que tais responsáveis tenham sido beneficiados com o instituto da delação premiada, um acordo de colaboração premiada não pode obstar a adoção dos procedimentos necessários ao ressarcimento de dano por parte do agente colaborador, pois tal entendimento se contraporia ao próprio art. 4º da Lei 12.850/2013, que estabelece como um dos resultados desejados da colaboração a recuperação total ou parcial do produto ou do proveito das infrações penais praticadas pela organização criminosa (inciso IV) . Eventual duplicidade de reparação há de ser evitada em sede de processo executório movido com base no título executivo consubstanciado no Acórdão prolatado pela Corte de Contas. 
O TCU não pode se furtar de cumprir seu papel constitucional de buscar o ressarcimento integral do dano sofrido pelos cofres públicos, pois o direito patrimonial em questão é de ordem indisponível, sendo certo que o acordo de leniência celebrado por outro órgão não pode dispor a respeito das matérias de competência exclusiva do TCU.
Questão - da prescrição da pretensão punitiva
Interpreta que, por se tratar de ato praticado na qualidade de administrador de sociedade de economia mista, sociedade anônima, deve ser observada a previsão acerca da prescrição constante do art. 287, inciso II, alínea "b", da Lei 6.404/1976, segundo a qual prescreve em 3 anos a ação contra os administradores, para deles haver reparação civil por atos culposos ou dolosos, no caso de violação da lei, do estatuto ou da convenção de grupo, contado o prazo da data da publicação da ata que aprove o balanço referente ao exercício em que a violação tenha ocorrido.
Assevera que os atos concretos indicados como fatos geradores de danos ao Erário são as cartas assinadas pelo recorrente entre setembro de 2007 a dezembro de 2007. Uma vez que a aprovação pela Assembleia geral ordinária ocorreu no ano de 2008, todas as medidas, em âmbito judicial ou administrativo, posteriores a dezembro de 2011 estariam consumadas e/ou alcançadas pela prescrição.
Salienta que o MPTCU teria apresentado Representação questionando os referidos fatos apenas em 25/02/2013, e que a Tomada de Contas Especial decorrente do desmembramento da Representação original fora instaurada apenas em 2015.
Sustenta que, ainda que se considere não aplicável o prazo constante da Lei das Sociedades Anônimas, a pretensão somente poderia ser considerada imprescritível se houvesse previsão constitucional específica nesse sentido, tal como ocorre nos casos de crimes de racismo, ações de grupos armados contra a ordem constitucional e o Estado democrático (art. 5°, XLII e XLVI, da CF) . 
Manifesta que a apuração e apenamento por parte do Tribunal de Contas da União não estariam inseridos no rol de normas constitucionais que preveem a imprescritibilidade. Alerta que a hipótese não poderia ser enquadrada no art. 37, § 5º da Constituição Federal, pois o próprio Supremo Tribunal Federal já teria se manifestado sobre o tema de forma definitiva, em sede de Recurso Extraordinário com repercussão geral reconhecida, reconhecendo de forma expressa que o dano ao erário decorrente de ilícito civil seria prescritível.
Análise
Embora o artigo 287, inciso II, alínea "b", da Lei 6.404/1976 constitua dispositivo normativo específico aplicável às Sociedades Anônimas, ele não pode ser aplicado ao caso concreto devido à existência do art. 37, § 5º, da Constituição Federal. Conforme o citado dispositivo constitucional, a lei estabelecerá o prazo prescricional da pretensão punitiva do Estado para os ilícitos praticados pelos agentes públicos, servidores ou não, que causem prejuízo ao erário, ressalvadas as ações de ressarcimento. 
Inicialmente, não se deve confundir prescrição da pretensão punitiva do Estado com a pretensão de ressarcimento "lato sensu" tratada na presente tomada de contas especial. Assiste razão parcial ao recorrente quando consigna que o apenamento, por parte do TCU, não está inserido no rol de normas constitucionais que preveem a imprescritibilidade. Mas a apuração conduzida em sede de Tomada de Contas Especial não persegue a pretensão punitiva sujeita à prescrição prevista no art. 37, § 5º da Constituição, já que, pelo contrário, sua natureza é de recomposição do patrimônio público, conforme se extrai do art. 8º da Lei 8.443/1992. 
Ressalte-se que a condenação em débito, que acarreta a obrigação de restituí-lo, não é sanção, tratando-se apenas da recomposição de danos materiais causados ao patrimônio da entidade da administração. Desse modo, incabível a comparação com a imprescritibilidade que recai sobre as figuras do racismo e as ações de grupos armados contra o a ordem constitucional e o Estado democrático. De toda sorte, o art. 37, § 5º, da Constituição Federal constitui prescrição específica, ao contrário do que infere o recorrente.
No âmbito do TCU, cita-se o julgamento do paradigmático Acórdão 2709/2008-TCU-Plenário, de relatoria do Exmo. Min. Benjamin Zyler, quando esta Corte, ao apreciar incidente de uniformização de jurisprudência, decidiu que o art. 37 da Constituição Federal conduz ao entendimento de que as ações de ressarcimento movidas pelo Estado contra os agentes causadores de danos ao erário são imprescritíveis.
O referido Acórdão 2709/2008-TCU-Plenário superou os posicionamentos até então sustentados perante a Corte de Contas, dentre os quais se encontrava a prescrição trienal aludida pelo recorrente. O Voto condutor do citado Acórdão destaca que o Supremo Tribunal Federal, ao apreciar o Mandado de Segurança 26.210-9/DF, deu à parte final do § 5º do art. 37 da Constituição Federal a interpretação de que as ações de ressarcimento por atos ilícitos são imprescritíveis.
É verdade que a Constituição traz a prescritibilidade como regra: a segurança jurídica é princípio que ordena e informa todo o ordenamento jurídico. No entanto, frente à inexistência de direitos e princípios absolutos, é a própria Constituição que inicia o artigo 5º ressalvando que são garantidos os direitos à vida, à liberdade, à igualdade, à segurança e à propriedade, "nos termos seguintes". Isto é, a própria Constituição traz limitações aos princípios fundamentais, sendo o único diploma normativo apto a fazê-lo.
Quando há disposições aparentemente antagônicas na Constituição, elas devem ser harmonizadas. O texto da Carta Magna deve ser interpretado de forma a se evitarem contradições entre suas normas e princípios, salientando-se que não há normas constitucionais originárias inconstitucionais, ainda que uma delas constitua cláusula pétrea. De tal sorte que é plenamente lícito ao legislador constituinte estabelecer exceção ao princípio da segurança jurídica, frente ao princípio da indisponibilidade do interesse público.
Veja-se que não é todo e qualquer interesse público que, graças à indisponibilidade, torna-se imprescritível: as pretensões punitivas penais e administrativas, os créditos tributários, as dívidas ativas da fazenda pública, todas são prescritíveis. Apenas é imprescritível, por ressalva expressa do legislador constituinte, a pretensão de ressarcimento dos prejuízos causados por ato ilícito ao Erário. Dessa forma, não há o sacrifício integral de nenhum princípio, nem da segurança jurídica, que continua valendo como regra geral, nem da indisponibilidade do interesse público, que em outras situações continua sujeito à prescrição e à decadência.
Esta matéria já se encontra pacificada, no âmbito deste Tribunal em consonância com o STF no julgamento do Mandado de Segurança 26.210-9/DF, em 04/09/2008 e conforme a Súmula-TCU 282, segundo a qual as ações de ressarcimento movidas pelo Estado contra os agentes causadores de danos ao erário são imprescritíveis.
Nesse sentido, faz-se ressalva para a necessidade de atenção quanto ao tipo de ilícito apresentado caso a caso, visto que, ilícitos civis e administrativos não se confundem. Nesse sentido, ressalta-se que este Tribunal, em recentes julgados (Acórdão 5928/2016-TCU-Segunda Câmara, de rel. do Exmo. Min. Vital do Rêgo e 5.939/2016 - 2ª Câmara, de rel. do exmo. Min. Marcos Bemquerer) , tem entendido que a tese fixada pelo STF no RE 669.069 (Repercussão Geral 666) , que trata da incidência da prescrição nos débitos com a União decorrentes de ilícitos civis, com prazo prescricional de cinco anos, não alcança prejuízos que decorram de ilícitos administrativos, como a não comprovação da regular gestão de recursos públicos, que são imprescritíveis.
Assim, frisa-se que a tese fixada pelo STF no RE 669.069 (Repercussão Geral 666) , que trata da incidência da prescrição nos débitos com a União decorrentes de ilícitos civis, não alcança prejuízos que decorram de ilícitos administrativos. Nessa linha é a jurisprudência pacificada desta Corte de Contas, exemplificada no Acórdão 232/2017-TCU-Primeira Câmara, de rel. do Emxo. Min. Bruno Dantas.
Quanto à alegada prescrição da pretensão punitiva, esta subordina-se ao prazo geral, de dez anos, indicado no art. 205 da Lei 10.406/2002 (Código Civil) , e tem como termo a quo a data de ocorrência da irregularidade sancionada, nos termos do art. 189 do mesmo diploma legal.
Outrossim, à luz do parâmetro delineado pelo Acórdão TCU 1.441/2016 - Plenário, de redação do Exmo. Min. Walton Alencar Rodrigues, eventual sanção administrativa a ser aplicada aos responsáveis pelo Tribunal não estaria prejudicada pelo manto prescricional, uma vez que o ato apontado como causa do dano foi praticado em 05 de dezembro de 2007 (peça 38, p. 39-40, do TC Processo 005.406/2013-7) e o ato que originalmente ordenou as citações e as audiências se deu em 23/07/2014 (peça 7) . Portanto, o lapso de tempo entre as ocorrências irregulares e o ato que interrompeu o prazo prescricional é inferior ao decêndio considerado no referido decisum.
Questão - preliminar da possibilidade de bis in idem
Argumento
Aponta que o recorrente estaria sendo processado e eventualmente condenado em mais de um processo, pelos mesmos fatos. Alerta que a Representação TC Processo 005.406/2013-7 não teria sido encerrada, conforme salientado no próprio Acórdão recorrido.
Entende que a manutenção da tramitação daquele processo representaria indevida acusação em duplicidade, razão pela qual o julgamento dos fatos deveria ter sido lá realizado e não nos autos da presente TCE. Cita Súmula 19 do STF, segundo a qual seria inadmissível segunda punição de servidor público, baseada no mesmo processo em que se fundou a primeira.
Manifesta que a restrição seria plenamente aplicável também na condução de mais de um processo que tenha o mesmo objeto, e à definição de qual autoridade deve apurar os fatos investigados no âmbito administrativo.
Análise
Uma vez que a Tomada de Contas Especial configura um processo administrativo, deve ser entendida como um conjunto de atos coordenados, voltados à realização de um determinado fim. Por definição, trata-se de um processo administrativo devidamente formalizado, com rito próprio, com a finalidade de apurar a eventual responsabilidade por ocorrência de dano à administração pública federal e obter o respectivo ressarcimento. O objeto de tal processo administrativo é a apuração de fatos, a quantificação do dano e a identificação dos responsáveis, nos termos do art. 2º da IN TCU 71/2012.
Isso implica que o mérito ou objeto de cada processo administrativo de Tomada de Contas Especial abrange, invariavelmente: i) um determinado dano ao Erário, cuja efetiva ocorrência será examinada e atestada; ii) uma investigação sobre quem são os autores da conduta danosa; e iii) a existência de nexo de causalidade entre essa conduta e o dano apurado.
Tal explicação se faz necessária para demonstrar que, no momento em que a presente TCE foi constituída com o objeto "dano causado pela assinatura de carta de intenções pelo Sr. Nestor Cerveró", referido objeto deixou o mérito da Representação TC Processo 005.406/2013-7, a qual perdeu parcela de seu objeto original.
Assim, não procede a interpretação segundo a qual o processamento do TCE concomitante ao não encerramento da Representação TC Processo 005.406/2013-7 constituiria bis in idem, pois a conduta do recorrente não será mais objeto de exame na Representação originária. Não há o que se falar em "acusação em duplicidade", pois a citada conduta praticada pelo recorrente e a eventual confirmação do prejuízo e da respectiva relação causa-efeito entre estes tornou-se objeto de análise exclusivamente da TC Processo 005.261/2015-5.
Também inaplicável a Súmula 19 do STF, pois mesmo que ocorra a punição do recorrente baseada na presente TCE, em nenhuma hipótese ocorrerá uma segunda punição pelos mesmos fundamentos de fato e de direito, seja nos autos da TCE Processo 005.261/2015-5, seja nos autos da TC Processo 005.406/2013-7.
Questão - da inocorrência de excesso de poder
Argumento
Alega que o fato de o Acórdão não indicar um dispositivo legal, estatutário ou regulamentar para embasar a imputação de excesso de poder seria sintomático da inexistência de embasamento da acusação realizada. Salienta que a TCE seria procedimento administrativo sancionador de extrema gravidade, de forma que qualquer acusação somente poderia estar fundada em previsão regulamentar expressa indicando que a ilegalidade foi efetivamente cometida.
Cita posicionamento doutrinário segundo o qual o direito administrativo sancionador seria informado, assim como o direito penal, pelo princípio da tipicidade estrita, segundo o qual um agente administrativo somente poderia exercer a competência punitiva se a conduta em questão estivesse devidamente descrita de modo claro e preciso pela lei.
Análise
Não é verdade que o direito administrativo sancionador seja informado pelo princípio da tipicidade estrita. O princípio segundo o qual as condutas definidas como "fatos típicos" necessitam ser precisamente descritas prevalece no âmbito do direito penal, de modo a diminuir de forma significativa o âmbito de discricionariedade da autoridade julgadora. No direito administrativo, de modo distinto, as infrações costumam ser descritas a partir de conceitos jurídicos relativamente indeterminados, cujo enquadramento necessariamente terá que ser objeto de juízo a ser elaborado pela autoridade competente, a partir dos fundamentos fáticos constantes no processo e observando-se os princípios da proporcionalidade e da razoabilidade.
Registre-se que não se trata da hipótese do artigo 16, inciso III, alínea "b", da Lei 8.443/1992, na qual se cuida de prática de ato de gestão ilegal, ilegítimo, antieconômico, ou infração à norma legal ou regulamentar de natureza contábil, financeira, orçamentária, operacional ou patrimonial. Nesse caso, o foco não seria restaurar um dano causado ao Erário, mas sim verificar a necessária conformidade entre a conduta de um agente administrativo e o critério extraído do ordenamento jurídico. Caso essa fosse a situação dos autos, o juízo de reprovabilidade requereria a identificação precisa da norma violada pelo agente público.
Como se trata de um processo de Tomada de Contas Especial, no qual se busca a reparação de danos causados ao Erário, os dispositivos legais que fundamentam eventual condenação são o art. 16, inciso III, alínea "c" e § 2º, alínea "a", em conjunto com o art. 19, ambos da Lei 8.443/1992, segundo os quais: i) as contas de um agente público serão julgadas irregulares em caso de dano ao Erário decorrente de ato antieconômico por ele praticado; ii) em tal hipótese, o Tribunal fixará a responsabilidade do agente público que praticou o ato irregular; e iii) uma vez que as contas sejam julgadas irregulares com fundamento em dano ao Erário decorrente de ato antieconômico, o Tribunal condenará o responsável ao pagamento do débito, atualizado monetariamente, acrescidos de juros de mora devidos, podendo ainda aplicar uma multa proporcional ao valor desse débito.
Não há o que se falar, aqui, na exigência de um dispositivo legal específico indicando que determinada conduta - no caso, a assinatura de carta de intenção com valor superior ao economicamente justificável - caso praticada, seria irregular. Seja pela impossibilidade de se tentarem prever todas as irregularidades possíveis de serem cometidas, seja pelo consequente engessamento das possibilidades apresentadas ao gestor, qualquer tentativa de regulação que atingisse tal detalhamento se mostraria inviável. Assim, não assiste razão ao recorrente quando apresenta o argumento segundo o qual seria necessário apontar um dispositivo normativo específico que teria sido descumprido.
Portanto, embora seja defensável o posicionamento doutrinário citado segundo o qual um agente administrativo somente poderia exercer a competência punitiva se determinada conduta estivesse devidamente descrita de modo claro e preciso pela lei, ele não se aplica ao caso concreto porque: i) a assertiva se refere à relação jurídica existente entre administração pública e administrado, dentre as quais se destacam o poder de polícia e a regulação dos interesses particulares em nome do interesse público, e não aos processos de controle externo nos quais os agentes prestam contas da gestão realizada dos recursos da coletividade; ii) a Tomada de Contas Especial visa, primordialmente, não ao exercício de competências punitivas, mas sim à reparação do patrimônio coletivo danificado pela ação antieconômica do agente em questão.
Assim, tendo em vista o disposto no artigo 16, inciso III, alínea "c" da Lei 8.443/1992, para a incidência do artigo 19, do mesmo diploma legal bastará a caracterização do ato praticado como danoso ao Erário e antieconômico, ou seja, contrário aos princípios da economicidade e da eficiência administrativa insculpidos nos artigos 37 e 70 da Constituição Federal.
Argumento
Sustenta que a condenação do Sr. Sérgio Gabrielli por autorizar o Sr. Nestor Cerveró a negociar com a Astra os termos iniciais da aquisição da refinaria de Pasadena seria contraditória com a condenação do recorrente por agir com excesso de poder. Afirma que possuía delegação do Sr. Sergio Gabrielli para firmar as tratativas iniciais de negociação, e que não competiria a ele apurar se o Presidente precisava ou possuía autorização do Conselho de Administração para conceder tal delegação.
Destaca que a definição de que uma das sócias teria que adquirir a parte da outra empresa teria surgido a partir do impasse na solução das controvérsias existentes entre elas, as quais não foram obtidas nas reuniões realizadas em Copenhague, Dinamarca, com a participação do Sr. Sérgio Gabrielli e do Sr. Gilles Samyn, Presidente do Grupo Transcor/Astra.
Postula que o intervalo de cinco meses transcorridos entre as negociações iniciais e a análise da aquisição pelo Conselho comprovaria que a negociação conduzida pelo recorrente teria sido apenas inicial e não vinculante. Argumenta que o reconhecimento de que a negociação passou pela Diretoria Executiva e pelo Conselho de Administração evidenciaria que todos os procedimentos para aquisição de empresas fixado pela Petrobrás teriam sido observados e que não teria existido usurpação de competência ou excesso de poder.
Sustenta que os termos e valores constantes das cartas haviam sido previamente discutidos de forma informal com a Diretoria, a qual teria aprovado todas as etapas. Sustenta que tal afirmativa seria demonstrada a partir dos depoimentos prestados perante à Controladoria Geral da União. Dessa forma, infere que não havia a necessidade de submeter formalmente cada proposta à Diretoria, o que somente teria sido feito após se alcançar um termo de valor com a Astra. 
Argumenta que o procedimento teria observado a Sistemática para Aquisição de Empresas pelo Sistema Petrobrás, segundo a qual as somente após equacionadas todas as etapas anteriores é que o assunto seria submetido para análise e decisão final da Diretoria e do Conselho (item 2.2.2) .
Análise
O Sr. Nestor Cerveró foi citado por ter conduzido as tratativas para aquisição dos 50% restantes da Pasadena Refining System Inc. (PRSI) e PRSI Trading Company (PRST) e firmado a citada Carta de Intenções, sem que houvesse recebido delegação de competência do Colegiado Diretor, nem do Conselho de Administração para tanto.
Assim, a condenação do Sr. Sérgio Gabrielli por ter autorizado o Sr. Nestor Cerveró a negociar com a Astra os termos iniciais da aquisição da refinaria de Pasadena não é contraditória com a condenação do recorrente por agir com excesso de poder, justamente por a "autorização" em questão ter sido inválida e, portanto, incapaz de elidir a irregularidade da conduta do Sr. Cerveró. 
O recorrente assevera que não haveria nenhuma irregularidade na designação de um Diretor especifico para condução da referida negociação e que a competência para a realização destas negociações prévias não seria exclusiva nem da Diretoria Executiva, nem do Conselho de Administração. Ao mesmo tempo, alude que somente a finalização do valor a ser pago e a formalização derradeira da compra é que seriam competência da Diretoria Executiva e do Conselho de Administração.
Reitera-se, nesse ponto, a análise realizada pela SecexEstataisRJ, segundo a qual era aplicável à época a "Sistemática para a Aquisição de Empresas pelo Sistema Petrobras", de maio de 2005, segundo a qual o processo de aquisição de empresas se subdivide em três fases (peça 36, p. 107 e ss. do TC Processo 005.406/2013-7) : i) Fase 1 - Identificação de oportunidade; ii) Fase 2 - Desenvolvimento do negócio; e iii) Fase 3 - Gerenciamento pós-aquisição.
Tal sistemática estabelecia, explicitamente, que, antes de a proposta ser efetuada à vendedora, o assunto deveria ser submetido, inicialmente, à Diretoria Executiva (Fase 1) , a fim de evitar que as áreas da companhia se envolvessem em negociações com terceiros e viessem a ser desautorizadas mais adiante (peça 36, p. 115-116 do TC Processo 005.406/2013-7) :
2.1. FASE 1 - IDENTIFICAÇÃO DE OPORTUNIDADE
2.1.1. ATRIBUIÇÃO DA ÁREA PROPONENTE
A área proponente é responsável por apresentar um estudo preliminar que permita a validação do processo pela Diretoria Executiva.
 (...) 
2.1.2. APRECIAÇÃO INICIAL PELA DIRETORIA EXECUTIVA
A Diretoria Executiva deve aprovar ou não a continuidade dos estudos referentes à proposta de aquisição, para que as áreas da Companhia não se envolvam em negociações com terceiros e venham a ser desautorizadas mais adiante, gerando desperdício de tempo e comprometendo a credibilidade da Companhia em futuras negociações.
Portanto, mantem-se o entendimento segundo o qual o Sr. Nestor Cerveró agiu com excesso de poder, extrapolando os limites de sua competência, uma vez que não poderia ter negociado o preço com a Astra antes da apreciação inicial pela Diretoria Executiva (Fase 1) . Ao contrário do que interpreta o recorrente, não há o que se falar juridicamente em "discussões informais", principalmente na seara de entidade pertencente à Administração pública federal indireta.
Questão - a regularidade do valor apresentado na carta de intenções
Argumento
Adverte que a consultoria externa Muse Stancil & Co. teria sido contratada para apresentação de uma faixa de preços de mercado, de modo a subsidiar o pessoal técnico da Petrobras na avaliação do preço negociado, e que não caberia à consultoria a definição propriamente dita do preço a ser pago. Destaca que o valor negociado teria contado com a avaliação dos especialistas de mercado do Citigroup.
Reitera que a carta seria apenas indicativa de valor, e que não possuiria nenhuma relevância para o deslinde da causa, pois: i) não foi aprovada pelo Conselho de Administração; e ii) a Justiça Federal em Houston nos Estados Unidos teria reconhecido que a carta não era vinculante e dependia de aprovação posterior.
Anexa parecer segundo o qual a aquisição da refinaria de Pasadena não teria constituído equívoco ou prática de ato antieconômico por parte do recorrente. 
Fundamenta que não existiu apenas um, mas numerosos contatos realizados das mais diversas formas, tendo o valor de 700 milhões de dólares sido alcançado após extensa negociação, e não de um valor aleatório oferecido sem nenhum parâmetro.
Alerta que deve ser considerado não apenas o valor ofertado pela Petrobras, mas também o preço inicialmente postulado pela Companhia Astra, a qual havia oferecido uma contraproposta da ordem de 1 bilhão de dólares para vender sua parte. Considera que a negociação obteve êxito em reduzir o valor pretendido pela Companhia em 300 milhões de dólares. Tal diferença seria evidência da efetiva ocorrência de negociação e que a quantia refletiria um valor adequado para o negócio.
Ressalta que o valor de US$ 700 milhões teria sido obtido mediante atualização da valoração econômica da refinaria pela Muse Stancil & Co., ou seja, o valor presente dos fluxos de caixa futuros, considerando-se 100% de participação na refinaria. A quantia teria sido calculada a partir da soma de: i) 50% x USS1.014 milhões (calculados pela Muse Stancil & Co para a PRSI como se encontrava no momento da aquisição - As Is) ; ii) 100% x USS170 milhões (baseado no valor inicial pago pela PRST) ; e iii) 50% x valor de aquisição de 100% do terreno que passou a ser de propriedade da Real Propeles LLC.
Reitera que a Muse Stancil & Co. não foi contratada para elaborar um laudo pericial vinculante, mas para avaliar a refinaria com base em dados oriundos de cenários que dependiam do momento e da própria negociação que estava sendo firmada com a Astra.
Registra que: i) o grupo de trabalho criado com o objetivo de realizar a due diligence destinado ao fechamento da aquisição do restante da refinaria concluiu pela regularidade e pela adequação do valor proposto; ii) o Citigroup, contratado para emitir o fairness opinion a respeito do preço de aquisição, considerou adequado o valor acertado.
Análise
Os argumentos expostos - segundo os quais a aquisição da refinaria de Pasadena não teria constituído equívoco ou prática de ato antieconômico por parte do recorrente - não se relacionam diretamente ao objeto da presente TCE, pois o Acórdão recorrido não versa sobre a aquisição da PRSI considerada em si mesmo, mas sim sobre o impacto que as tratativas irregularmente conduzidas pelos recorrentes tiveram no desenrolar do referido processo.
Registre-se, todavia, que embora a Muse Stancil & Co. não tenha sido contratada para elaborar um laudo pericial vinculante, mas, frente às graves inconsistências verificadas no Estudo de Viabilidade Técnica e Econômica conduzido pela Petrobras, sua avaliação se revela como uma fonte mais fidedigna de informações sobre o valor da Refinaria de Pasadena (peça 36, p. 74-105, do TC Processo 005.406/2013-7) no estado em que a mesma se encontrava.
Diversamente do que aduz o recorrente, a avaliação da consultoria Muse informava que em outubro de 2007, no estado em que a refinaria se encontrava - ou seja, sem os investimentos futuros que necessariamente viriam a ter que ser feitos pela própria Petrobras - a PRSI valia cerca de US$ 582 milhões.
Os 50% remanescentes, portanto, valeriam US$ 291 milhões (p. 20, peça 38, TC Processo 005.406/2013-7) , valor o qual deveria ter sido utilizado como parâmetro para a aquisição do restante da PRSI. Mesmo o cenário intermediário, o qual pressupunha que os resultados da refinaria crescessem na mesma proporção observada em geral na respectiva indústria, o valor da refinaria alcançaria US$ 1.002 milhões, e os 50% remanescentes valeriam apenas US$ 501 milhões, e não US$ 700 milhões.
O pedido exorbitante inicialmente realizado pelo grupo Astra (US$ 1 bilhão pelos 50% remanescentes) , por outro lado, não oferece nenhum elemento para se calcular o efetivo valor de mercado do ativo em questão, o qual estava atrelado aos fluxos de caixa a serem gerados pelo equipamento. Não há sentido, assim, em afirmar que a "redução" ocorrida no valor inicialmente pretendido pela empresa Astra teria configurado uma economia para a Petrobras.
Quanto à Fairness Option emitida pelo Citigroup, remetem-se às observações constantes do Voto condutor do Acórdão 1927/2014-TCU-Plenário, segundo as quais: i) dos doze parágrafos que compõem o parecer, onze são dedicados a ressalvas de toda ordem; ii) a anuência ao preço de avaliação foi apenas parcial, uma vez que tal conclusão se dera com base em números e premissas apresentados pela Petrobras (peça 221 do TC Processo 005.406/2013-7) ; iii) referida opinião do Citigroup foi emitida com base nas informações e pressupostos irrealistas apresentados pela Petrobras. 
De toda sorte, repisa-se que os argumentos expostos não alteram a situação jurídica dos recorrentes pois não dizem respeito ao objeto central do TC Processo 005.261/2015-5.
Questão - da causalidade entre a assinatura da carta de intenções e o apontado dano à Petrobras
Argumento
Sustenta-se que não haveria uma indicação efetiva de dano aos cofres públicos da Petrobrás, e que a existência de dano seria meramente presumida a partir de alegações simples. Postula que haveria entendimento jurisprudencial segundo o qual, para que o Poder Público pleiteie a devolução de valores, seria indispensável a prova concreta e direta de danos ao Erário, não se admitindo o dano presumido.
Salienta que, nos autos do TC Processo 005.406/2013-7 (peças 222 e 223) , a 1ª Diretoria Técnica e o Secretário da SecexEstataisRJ haveriam concluído pela inexistência da apontada irregularidade. O posicionamento teria sido reiterado à peça 266 dos autos da presente TCE. A SecexEstataisRJ teria demonstrado que o valor teria sido pago no mesmo montante, ainda que não houvesse demanda judicial relacionada à carta de intenções.
Ressalta que os servidores da Petrobras, quando ouvidos pela CGU, teriam reconhecido que a carta de intenções não impactara nos valores pagos extrajudicialmente. O valor proposto teria desconsiderado a existência da carta, baseando-se apenas com base no valor indicado na arbitragem, a qual não atribuiu nenhum valor à carta de intenções.
Entende que, caso a demanda tivesse sido considerada para fins de apuração do valor a ser pago extrajudicialmente, eventual prejuízo decorrente deveria ser atribuído exclusivamente a quem negociou e firmou tal acordo extrajudicial, pois a demanda já contava com sentença proferida pelo Judiciário norte-americano, segundo o qual a carta de intenções não possuía caráter vinculante.
Alerta que as cartas de intenções eram elaboradas com orientação de escritório de advocacia Norte-americano, e que diversas delas possuíam a informação expressa de que se tratava de uma negociação inicial, e que uma proposta vinculante e definitiva dependeria da aprovação e acordos posteriores. Nega que tenha considerado o documento como vinculante no depoimento prestado à arbitragem, mas sim afirmado que era apenas um valor de referência a ser aprovado pelo Conselho.
Aponta que a Refinaria de Pasadena seria lucrativa para a Petrobras, devido à crescente utilização de óleo de xisto no mercado dos Estados Unidos. Considera ter demonstrado que agiu de boa-fé, visando apenas ao interesse da Companhia, e que não teria praticado nenhum ato com dolo, má-fé ou propósito de prejudicar a Petrobrás ou beneficiar-se pessoalmente, de forma que, ainda que qualquer prejuízo tivesse sido demonstrado, as consequências dos referidos atos de gestão não poderiam ser imputadas ao administrador.
Consigna que a responsabilidade pela aquisição de ativos na Petrobras seria exclusiva do Conselho de Administração, nos termos do art. 29, inciso V, do Estatuto Social da Companhia, segundo o qual competiria privativamente ao Conselho de Administração deliberar sobre a constituição de subsidiárias, participações em sociedades controladas ou coligadas, ou a cessação dessa participação, bem como a aquisição de ações ou cotas de outras sociedades. 
Cita também o art. 31, §2°, do Estatuto Social, segundo o qual as matérias submetidas ao Conselho de Administração seriam instruídas com a decisão da Diretoria Executiva, as manifestações da área técnica ou do Comitê competente, e ainda o parecer jurídico, quando necessários ao exame da matéria. Infere, portanto, que a responsabilidade por qualquer prejuízo deveria ser atribuída ao Conselho de Administração, que possuía os poderes para chancelar e aprovar a proposta de acordo.
Análise
A eventual existência de lucro contábil nas operações atuais da Refinaria de Pasadena não altera o juízo sobre o valor que deveria ter sido pago na aquisição de sua segunda metade. O valor esperado dos resultados futuros já é incorporado na metodologia de avaliação de qualquer empresa, e já está considerado quando se interpreta que a referida aquisição deveria ter ocorrido por uma quantia inferior àquela efetivamente desembolsada.
Já quanto ao entendimento segundo o qual o eventual prejuízo deveria ser atribuído exclusivamente a quem negociou e firmou tal acordo extrajudicial, tal liame não se sustenta perante as regras de causalidade adotadas no ordenamento jurídico brasileiro. Conforme as premissas adotadas pelo Acórdão recorrido, aqueles que negociaram e firmaram o acordo extrajudicial o fizeram para encerrar processo judicial aberto frente à insegurança jurídica causada pelas medidas adotadas pelos recorrentes - as tratativas e apresentação, sem a devida delegação de competência e sem a adoção das precauções necessárias para evitar riscos judiciais, de proposta por valor exorbitante.
O recorrente questiona a conclusão segundo a qual os termos negociados na carta de intenções foram a causa dos litígios entre as acionistas, tanto na esfera arbitral quanto na judicial, cujas despesas futuras estimadas pela Petrobras motivaram a celebração de um acordo no qual a estatal se viu obrigada a pagar US$ 820,50 milhões (abril de 2012) , em vez de desembolsar US$ 639.13 milhões (US$ 731.326.225,00 em valores atualizados para a mesma data base) .
Ocorre que as cartas encaminhadas pela Petrobras em 30/09/2007, 18/10/2007 e 29/11/2007 continham parágrafo informando que as propostas não eram definitivas e não criavam obrigações. Entretanto, as cartas de 30/11/2007 e 04/12/2007, encaminhadas pela Petrobras, e a carta de 05/12/2007 (LOI) , deixaram de apresentar tal parágrafo. 
A ausência de parágrafos dessa natureza viabilizou que a Astra alegasse de que se tratava de oferta "firme", tendo exposto a Companhia a um substancial risco jurídico - que terminou por se materializar e ter de ser gerenciado mediante a assinatura de oneroso acordo extrajudicial.
Aponte-se que i) o procedimento de arbitragem foi desencadeado pela PAI contra as empresas do Grupo Astra em 19/06/2008; ii) a Astra exerceu sua opção de venda (put option) e ingressou com acao judicial em 01/07/2008, cobrando US$ 788 milhões e alegando que a Petrobras teria descumprido compromissos assumidos na Carta de Intenções; iii) a Astra moveu ação em face da PRSI Trading em 3/12/2008, buscando ser ressarcida de valores pagos pela Astra ao banco BNP Paribas em 15/10/2008, no valor de US$ 156 milhões.
O laudo arbitral exarado em 10/04/2009 deveria ter sido suficiente para encerrar a controvérsia, mas a Astra, com base na Letter of Intention, permaneceu litigando pelos US$ 321 milhões correspondentes à diferença entre o montante prometido nas irregulares negociações (US$ 787 milhões) e o montante estabelecido pela sentença arbitral relativamente às empresas PRSI e PRST (US$ 466 milhões, em 10/04/2009) , equivalente à soma dos itens 1 a 5 da tabela abaixo:
	Itens constantes da Sentença Arbitral (em 10/4/2009) 
	Em US$ (em US$) 

	 (1) Preço pela compra dos 50% remanescentes na refinaria
	295,629,834

	 (2) Juros incorridos sobre o montante anterior desde o fim do prazo de noventa dias após o dia do exercício pela Astra da sua opção de venda (1/7/2008) 
	 8,301,293

	 (3) Obrigação imposta à Petrobrás de ressarcir a Astra Oil Trading por empréstimo da Trading junto ao Paribas3, em parte honrado pela Astra Oil Trading - AOT
	156,442,879

	 (4) Juros incorridos sobre o montante anterior desde o fim do prazo de noventa dias após o dia do exercício pela Astra da sua opção de venda (1/7/2008) 
	3,364,593

	 (5) Preço pela compra da participação da Astra na Trading Company (pago na forma dos parágrafos 2 a 4 da Seção II.C.8, em duas parcelas iguais a:
	170,734,769

	Primeira parcela devida pela compra dos 50% remanescentes na Trading Company, devida a partir de 17 de setembro de 2009
	85,367,385

	Segunda parcela devida pela compra dos 50% remanescentes na Trading Company, devida a partir de 17 de setembro de 2010
	85,367,385

	 (6) Custas judiciais, custos arbitrais (US$ 732,501) e honorários advocatícios  (US$ 3,927,140) 
	4,692,891

	Total
	639,166,260

Independentemente do ganho de causa dado pela Justiça norte-americana em primeira instância, os parágrafos em questão constituíam medida de cuidado cuja adoção implicava custo praticamente nulo, exponencialmente inferior ao valor esperado do prejuízo que poderia ocorrer caso as mesmas não estivessem presentes. 
Configuravam, portanto, medida de cuidado exigível de gestor prudente, principalmente por já terem sido apostas em versões anteriores da documentação, tornando-se injustificável a sua supressão - a menos que a intenção fosse, diversamente do argumentado pelos recorrentes, transmitir a informação de que se tratava mesmo de proposta vinculante. 
Excluindo-se a citada negociação do mundo jurídico, haveria uma probabilidade muito maior de que a aquisição do remanescente fosse concluída de forma objetiva, sem a necessidade de atrasos e de se celebrar acordo extrajudicial em montante superior ao devido.
É pouco sustentável a afirmação segundo a qual valor dos juros moratórios seria o mesmo pois incidiriam sobre o montante da condenação arbitral até a celebração do acordo em 2012. Deve-se considerar que tanto o referido intervalo de tempo quanto a própria necessidade de celebração do acordo se devem, em última análise, às tratativas irregularmente conduzidas pelos recorrentes e de seu produto final, a Carta de intenções.
A instrução da Secex registra que esse custo financeiro foi imposto à Petrobras porque a Astra teria se negado a aceitar a sentença arbitral em função de "vários fatores", dos quais a Carta de Intenções (peça 54, p. 4481) seria somente um deles. Entretanto, quando se examinam os outros fatores expostos, eles se resumem: 
à demanda de US$ 321 milhões, correspondentes à diferença entre o valor do "put option" estabelecido no laudo arbitral e o valor indicado na Letter of Intent; 
à demanda de US$ 156 milhões, correspondente ao pagamento da garantia da linha de crédito da PRST com o Banco BNP Paribas, a qual já havia sido objeto da sentença arbitral;
à demanda da Astra por indenização relativa a juros pré-judiciais na ação referente à linha de crédito com o Banco BNP Paribas (US$ 2,5 milhões) .
às demandas da Astra por ressarcimentos relativos à empréstimos contraídos em nome da sociedade e por débitos trabalhistas (US$ 35 milhões) ;
à demanda adicional da Astra por suposto erro de cálculo cometido pela sentença arbitral, a qual restaria prejudicada após duas instâncias judiciais terem confirmado a decisão arbitral (US$ 39 milhões) .
Veja-se que os citados demais fatores: a) eram devidos à Astra, mas já se encontravam precificados na sentença arbitral (item ii) ; ou b) estavam sendo demandados pela Astra, mas a procedência do pedido era incerta ou improvável (itens "iii", "iv" e "v") ; ou ainda c) estavam sendo demandados com base nas tratativas irregulares conduzidas pelos recorrentes (item "i") .
Portanto, não é correto afirmar que, caso as tratativas irregulares não tivessem culminado na apresentação da Letter of Intent sem as típicas cláusulas precaucionais, a Astra teria os mesmos incentivos e argumentos fáticos e jurídicos que viriam coloca-la em posição vantajosa na negociação e embasar sua postura de não aceitar os termos da sentença arbitral e continuar litigando.
Ainda que se alegue que US$ 40 milhões do acordo extrajudicial corresponderiam à "antecipação de despesas por custos evitados", trata-se - pelo menos no que se refere às ações relativas ao descumprimento do laudo arbitral - de despesas e custos que viriam a ser incorridos justamente devido aos transtornos judiciais em cuja origem se encontram as negociações irregularmente conduzidas pelos recorrentes.
Conclui-se, portanto, que a forma pela qual ocorreu negociação empreendida pelo Sr. Nestor Cerveró e pelo Sr. Sérgio Gabrielli fragilizou a situação jurídica da empresa, expondo-a a risco judicial de litigância por parte da Astra, o qual terminou tendo que ser gerenciado mediante a celebração do oneroso acordo extrajudicial.
Em última análise, toda a diferença entre o acordo judicial e a sentença arbitral poderia ser imputada às negociações irregulares que causaram as pendências negociais entre as empresas e o adiamento da quitação da compra dos 50% das ações remanescentes da refinaria. Entretanto, as demandas relativas aos mútuos "1" e "2" referidos na discriminação detalhada das perdas e ganhos em cada disputa judicial (peça 45, p. 12-13, do TC Processo 005.406/2013-7) podem ser consideradas independentes das tratativas que culminaram na Letter of Intent.
	1.Ação judicial cobrando o compromisso da Carta de Intenções
	US$ 321 milhões

	2.Demandas da Astra por ressarcimentos relativos à empréstimos contraídos em nome da sociedade* e por débitos trabalhistas
	US$ 35 milhões

	3.Demanda da Astra por indenização relativa a juros pré-judiciais na ação dos US$ 156 milhões de Nova York
	US$ 2,5 milhões

	4.Demanda adicional da Astra por suposto erro de cálculo cometido pela sentença arbitral (que restou prejudicada após duas instâncias judiciais terem confirmado a decisão arbitral) 
	US$ 39 milhões

	Total de outras demandas em aberto com possibilidade de êxito (1+2+3) 
	US$ 358,5 milhões

Este fundamento faz com que deixem de ser consideradas no cálculo do débito, que exclui a fração das demandas viáveis em aberto encerradas pelo acordo extrajudicial relativa às demandas independentes e inclui apenas aquela referente à ação judicial cobrando o compromisso da Carta de Intenções.
Assim, quanto à metodologia adotada para o cálculo do débito desde o Acórdão 1927/2014-TCU-Plenário, demonstra-se que se trata de metodologia conservadora, que busca estimar o débito de modo a que seguramente não exceda o real valor devido (cf. art. 210, § 1º, inciso II, do Regimento Interno do TCU) . 
Recorrente - Sr. José Sérgio Gabrielli de Azevedo
Questão - da participação do Presidente da Petrobras nas tratativas referentes à compra da segunda metade da PRSI à assinatura da Carta de Intenções
Argumento
Questiona a possibilidade de alguém ser condenado devido à autoridade julgadora não entender razoável se pensar que determinado fato poderia ter ocorrido de outro modo. Interpreta que tal tipo de fundamentação seria colocar convicções pessoais acima dos elementos probatórios disponíveis. Afirma, assim, que a condenação teria ocorrido por mera presunção, e contra as provas dos autos.
Considera grave que um administrador venha a ser condenado por ter autorizado tratativas, quando as únicas provas constantes dos autos seriam cópias a ele encaminhadas de mensagens enviadas nos estágios iniciais dessas tratativas, antes da ocorrência dos fatos considerados como danosos ao Erário.
Argumenta que a Petrobras nunca teria pago nenhuma quantia para que a Astra desistisse da ação movida, que teria sido julgada improcedente 3 meses antes da celebração do Settlement Agreement.  Considera que a irregularidade teria ocorrido caso o Conselho de Administração da Petrobras tivesse autorizado o pagamento de US$ 80 milhões para a desistência de uma ação julgada improcedente. Julga que esta situação é que teria exigido a instauração de Tomada de Contas Especial. Entende que a SecexEstataisRJ teria demonstrado que a metodologia utilizada na identificação do débito apontado teria sido incorreta.
Salienta a diferença entre as tratativas referentes à compra da segunda metade da Refinaria e a assinatura da Carta de Intenções pelo Sr. Nestor Cerveró. Aduz que as tratativas, que não tinham efeitos vinculantes, teriam sido regularmente conduzidas e que aquelas anteriores à Carta de Intenções foram consideradas plenamente lícitas pelo Acórdão 1881/2017-TCU-Plenário.
Também aponta as diferenças: i) entre a Transcor Astra Group S.A. (Transcor) e a respectiva subsidiária Astra Oil Trading NV (chamada de Astra ou de AOT nos documentos da PRSI) ; ii) a Petrobras S/A e sua subsidiária Petrobras America Inc. (PAI) . Alega que o Acórdão recorrido teria se equivocado ao se referir, por diversas vezes, à Transcor como se fosse a empresa Astra. Considera que tal equívoco dificultaria a compreensão do ocorrido.
Narra: i) que as tratativas teriam começado a partir de conversas estabelecidas entre a PAI e a AOT, feitas a partir de mensagens enviadas com cópias para os presidentes da Petrobras e da Transcor (peça 505, p. 156 do TC Processo 005.406/2013-7) ; ii) que as cartas trocadas entre o Sr. Nestor Cerveró e o Sr. Gilles Samyn entre 28/11/2007 e 06/12/2007 (peça 506, p.12-22 do TC Processo 005.406/2013-7) foram enviadas sem que tivessem sido encaminhadas cópias ao Sr. Sérgio Gabrielli; iii) que a última negociação feita sob a supervisão do jurisdicionado teriam sido as cartas em que Cerveró fez a proposta de US$ 650 milhões e recebeu a rejeitada contraproposta de US$ 750.000.00 apenas pela PRSI (sem a PRSI Trading) , ainda em 18/10/2007 (peça 506, p.10 do TC Processo 005.406/2013-7) ; iv) que em todas as cartas que foram enviadas também ao Sr. Gabrielli, o Sr. Cerveró teria se utilizado do fechamento que indicava explicitamente que as tratativas não eram vinculantes.
Entende que a afirmação de que o Sr. Sérgio Gabrielli supervisionou as tratativas seria uma meia verdade, visto que ele somente teria recebido cópias das tratativas realizadas até o dia 13 de novembro, data a partir da qual o Sr. Cerveró teria ajustado preços e condições de forma autônoma, ainda que não tivesse autorização para assumir compromissos vinculantes.
Ressalta que o Sr. Nestor Cerveró não era subordinado do Sr. Sérgio Gabrielli, mas sim era o Diretor Internacional da Petrobras: i) nomeado pelo Conselho de Administração, não pelo Presidente da Diretoria Executiva; ii) detendo autonomia para exercer suas atribuições; e iii) não precisando de autorização da presidência para praticar os atos de sua alçada. Sustenta que a função de representação pode ser desempenhada não apenas pelo Presidente da Petrobras, mas por qualquer um de seus diretores.
Questiona sua responsabilização asseverando que não teria praticado nem autorizado a conduta do Sr. Cerveró, salientando que o Acórdão recorrido reconheceria que o referido diretor teria conduzido as referidas negociações e firmado a citada Carta de Intenções sem que houvesse recebido delegação de competência do Colegiado nem do Conselho de Administração para tanto. Reitera que o recorrente não teria competências funcionais para autorizar ou desautorizar a atuação do Diretor Internacional da companhia.
Questiona a condenação do recorrente, a qual entende ter sido baseada principalmente nas afirmativas, por parte do Sr. Cerveró e da Transcor, de que a Letter of Intent teria sido autorizada por ele. Assim, reitera que não teria sido condenado por nenhum ato que tenha efetivamente praticado ou sido provado, mas somente porque o Relator veio a considerar que desarrazoado que o Presidente da Petrobras não tivesse conhecimento das ações do Sr. Diretor Nestor Cerveró.
Aduz que a expectativa razoável do diretor presidente seria a que o Sr. Cerveró agiria dentro dos limites de suas competências e que não celebraria acordos que precisariam ser previamente submetidos à Diretoria Executiva e ao Conselho de Administração. Reitera que, embora soubesse que as tratativas estavam sendo conduzidas pela Diretoria Administrativa, esperava que fosse se manifestar sobre elas na qualidade de membro da Diretoria Executiva.
Questiona a conclusão segundo a qual a Petrobras teria apurado (peça 472 do TC Processo 005.406/2013-7) que o recorrente recebera cópias de todas as tratativas realizadas entre a empresa e a Transcor. Diz que uma análise completa das evidências (peças 505 e 506 do TC Processo 005.406/2013-7) mostraria que o Sr. Sérgio Gabrielli somente recebeu cópias dos primeiros diálogos, mas que as negociações ocorreriam em contatos diários e diretos entre Cerveró e Samyn, sem indicação de que o recorrente tenha sido notificado sobre essas comunicações. 
Impugna o fato de que a condenação teve como um de seus principais elementos probatórios uma afirmação da Comissão Interna da Petrobras que não teria sido disponibilizada à Defesa do Sr. Sérgio Gabrielli ao longo do processo. Aduz que a defesa poderia ter contestado tal afirmação. 
Análise
Ainda que a ação movida pela Astra tenha sido julgada improcedente três meses antes da celebração do Acordo extrajudicial (celebrado em 07/05/2012) , não se deve esquecer que as conversas para a celebração do referido acordo se iniciaram em outubro de 2011. É falsa a afirmativa segundo a qual a Petrobras não teria pago nenhum valor para que a Astra decidisse liquidar todas as disputas judiciais quanto à PRSI e PRST, pois este foi precisamente o objeto do Settlement Agreement (cf. DIP Novos Negócios 52/2012, acostado a peça 40, p 6-7, do TC Processo 005.406/2013-7) .
Não há a simples adoção de premissas tais como "presidentes precisam autorizar todas as decisões relevantes da companhia que presidem" e de que "a negociação sobre Pasadena era importante". Causa estranhamento quando o recorrente questiona a própria essência da atividade processual de interpretação de indícios e elementos probatórios, os quais são utilizados para se entender a forma pela qual os fatos efetivamente ocorreram. No caso concreto, não há a simples suposição, mas provas de que ele estava pelo menos ciente da ocorrência da negociação e de que acompanhara as tratativas. O recorrente atribui ao Relator do Acórdão recorrido um encadeamento de argumentos de sua própria construção, ignorando e distorcendo os efetivos argumentos do voto condutor, de modo a tentar qualificar como falsa a fundamentação de sua condenação.
A analogia trazida com a Presidência da República é adequada, pois o Chefe do Poder Executivo poderia vir a ser responsabilizado caso autorizasse ou estivesse ciente e acompanhasse determinadas negociações realizadas por um de seus Ministros de Estado para a celebração de um hipotético tratado, contanto que a aprovação do Congresso Nacional fosse exigida em suas etapas iniciais, como era o caso da aquisição do remanescente de Pasadena, não apenas ao final do processo, como costuma ocorrer com a ratificação de acordos internacionais.
Assim, o próprio desenrolar da negociação a partir do ponto no qual se exigia a aprovação do Conselho de Diretores já se qualifica como irregular.
Observa-se que o Voto condutor do Acórdão recorrido acolheu o parecer do Ministério Público junto ao TCU que pugna pela condenação do Sr. Sérgio Gabrielli sintetizando sua argumentação em três pilares: i) participou de reunião em Copenhague, em 12/09/2007, com o grupo controlador da Astra Oil, que culminou com a negociação para a aquisição dos 50% remanescentes; ii) instruiu o envio de proposta de US$ 550 milhões pela aquisição dos 50% remanescentes, sem o conhecimento formal da Diretoria Executiva e do Conselho de Administração; e iii) acompanhou a evolução das negociações para aquisição da compra dos 50% remanescentes, ao ter recebido cópia de cartas-proposta trocadas entre os Srs. Nestor Cerveró e Gilles Samyn.
Logo, não é verdade que o recorrente tenha sido condenado somente por ter sido Presidente da empresa à época dos fatos, ou meramente com base na convicção pessoal do julgador.
Recorde-se que as cartas encaminhadas pela Petrobras em 30/09/2007, 18/10/2007 e 29/11/2007 continham parágrafo informando que as propostas não eram definitivas e não criavam obrigações. Entretanto, as cartas de 30/11/2007 e 04/12/2007, encaminhadas pela Petrobras, e a carta de 05/12/2007 (LOI) , deixaram de apresentar tal parágrafo. A ausência deste parágrafo em questão viabilizou que a Astra alegasse de que se tratava de oferta "firme".
Os itens "i" e "ii" da fundamentação construída pelo Ministério Público junto ao TCU servem de evidência probatória para o fato de que o mesmo estava ciente da existência das negociações e concordava com sua existência. Vale lembrar que o Sr. Sérgio Gabrielli não foi citado pela emissão da Letter of Intent, mas pela autorização irregularmente concedida às tratativas empreendidas pelo Sr. Nestor Cerveró. As citadas evidências não se destinam a demonstrar sua participação na emissão de proposta sem os devidos cuidados que impediriam que a mesma fosse interpretada como vinculante, mas sim a ciência e a autorização irregularmente concedida às tratativas que se revelariam lesivas aos interesses da corporação.
O item "iii" da fundamentação, por outro lado, é questionado pelo recorrente, afirmando que lhe foram encaminhadas apenas cópias das cartas iniciais, mas não das derradeiras tratativas de negociação, inclusive da Letter of Intention. Novamente, frisa-se que a simples condução das negociações previamente à manifestação dos órgãos colegiados da Petrobras já era irregular, e que a conduta entendida como causa da diferença de valor apontada como dano foi a condução em si mesmo das tratativas e a assinatura da Letter of Intention, atos realizados pelo Sr. Nestor Cerveró. 
Nesse sentido, a responsabilidade do Sr. Sérgio Gabrielli se materializa ao ter tido conhecimento e autorizado o conjunto de tratativas irregulares, quando devia diligenciar para que ocorressem conforme os regulamentos internos da Petrobras - ou seja, para que a aquisição do remanescente de Pasadena e da Trading Company fosse submetida aos órgãos colegiados não apenas após a conclusão das negociações, mas antes mesmo de seu início.
CONCLUSÃO
Das análises anteriores, conclui-se que:
...
O recorrente alega ainda a existência de termo de colaboração premiada, a ocorrência da prescrição da pretensão punitiva e a necessidade de se evitar a responsabilização em duplicidade frente ao TC Processo 005.406/2013-7. Entretanto, ainda que o responsável tenha sido beneficiado com o instituto da delação premiada, subsiste a obrigação de ressarcimento ao Erário, caso constatada a prática de ato ilícito. Ademais, as ações de ressarcimento movidas pelo Estado contra os agentes causadores de danos ao erário são imprescritíveis, e o prazo referente à prescrição da punição não chegou a transcorrer. Por fim, o objeto do Acórdão recorrido deixou o mérito do TC Processo 005.406/2013-7, ainda que referido processo administrativo não tenha sido encerrado.
Quanto ao mérito, o Sr. Nestor Cerveró sustenta que não teria havido excesso de poder ou usurpação de competência, pois: i) teria recebido a atribuição de conduzir as negociações iniciais do próprio Presidente da Petrobrás; e ii) todas as propostas apresentadas dependiam da posterior anuência e aprovação da Diretoria e Conselho de Administração. A Sistemática para a Aquisição de Empresas pelo Sistema Petrobras à época em vigor, todavia, estabelecia explicitamente que o assunto deveria ser submetido inicialmente à Diretoria Executiva, antes de a proposta ser efetuada à vendedora, o que não ocorreu. Tal fato consubstancia que a própria condução das tratativas foi, como um todo, irregular, maculando a conduta tanto do Sr. Nestor Cerveró quanto do Sr. Sérgio Gabrielli, que indevidamente autorizou seu início sem ter competência para tal.
Assevera que o valor da carta de intenções de 05 de dezembro de 2007 fora pautado nos cenários da Muse Stancil, tendo sido considerado como correto e adequado pelo setor financeiro da empresa e por parecer emitido pelo Citigroup. O valor de aquisição da segunda metade da PRSI não é objeto dos presentes autos, que versam sobre sobre o impacto que as tratativas irregularmente conduzidas pelos recorrentes tiveram no desenrolar do referido processo. Registra-se, porém, que a atualização dos cenários da Muse Stancil e a opinião do Citigroup foram produzidos com base em informações e premissas irrealistas informadas pela própria Petrobras.
Argumenta que as cartas de intenções eram apenas indicativos de valores e não possuíam caráter vinculante, conforme seria de conhecimento de todos os envolvidos e como foi reconhecido pela Justiça Federal em Houston nos Estados Unidos. Alega que a ela jamais foi atribuído qualquer caráter econômico para fins de acordo. Entretanto, a inexplicável supressão dos parágrafos precaucionais das derradeiras tratativas viabilizou que a Astra alegasse de que se tratava de oferta "firme", exposto a Companhia a substancial risco jurídico - que terminou por se materializar e ter de ser gerenciado mediante a assinatura de oneroso acordo extrajudicial.
O Sr. Nestor Cerveró, por fim, alude às manifestações da SecexEstataisRJ, segundo as quais a existência de demanda judicial envolvendo a carta de intenções era irrelevante e não impactou no preço pago pela empresa no acordo extrajudicial. 
O Sr. Sérgio Gabrielli, por sua vez, questiona a tese segundo qual os termos negociados na carta de intenções teriam sido a causa dos litígios entre as acionistas tanto na esfera arbitrai quanto na judicial. Alega que se a Petrobras sofreu algum dano no momento da celebração do Settlement Agreement, ele não teria sido decorrente da ação da Transcor Astra Group S.A. (Transcor) que postulava a execução da Letter of Intent, pois, como teria demonstrado a SecexEstataisRJ, tal ação movida pela Transcor não teria exercido nenhuma influência na fixação dos valores do Settlement Agreement.
Referida posição da unidade técnica, entretanto, desconsidera que a contundente maioria dos fatores - para além da própria ação referente ao caráter vinculante da Carta de Intenções - que alegadamente teriam em conjunto impedido o cumprimento da sentença arbitral e exigido a celebração do acordo extrajudicial eram, do mesmo modo, decorrentes das irregulares tratativas conduzidas pelos recorrentes com o grupo Astra.
PROPOSTA DE ENCAMINHAMENTO
Ante o exposto, submetem-se os autos à consideração superior, propondo:
a. com fundamento nos arts. 32, inciso I, e 33, da Lei 8.443/1992, conhecer dos recursos de reconsideração, para, no mérito, negar-lhes provimento;
b. dar ciência da deliberação que vier a ser adotada aos recorrentes, à Força-Tarefa do Ministério Público Federal no Paraná, à Força-Tarefa da Advocacia Geral da União no Paraná, ao Juiz Federal Titular da 13ª Vara Federal de Curitiba, ao Ministério da Transparência, Fiscalização e Controle e à Diretoria de Governança, Risco e Conformidade da Petrobras (GRC) , e aos demais interessados para as medidas consideradas cabíveis."
8.	O Ministério Público junto ao TCU assim se manifestou (peças 478 e 586) :
"Dentre os argumentos apresentados pelo Sr. Nestor Cuñat Cerveró, destaco a questão referente à existência de termo de colaboração premiada firmado com o Ministério Público Federal, devidamente homologado pelo Poder Judiciário, que, segundo a visão do recorrente, deveria impedir que o mesmo estivesse sendo processado ou viesse a ser condenado por qualquer outro órgão de controle, inclusive o Tribunal de Contas da União. 
Nas diversas oportunidades em que o Tribunal se manifestou sobre as consequências dos acordos firmados na sua atuação, esta Corte tem reafirmado o entendimento de que tanto os acordos de leniência quanto os acordos de colaboração premiada não afastam as competências do Tribunal de Contas da União, fixadas no art. 71 da Constituição Federal, nem impedem a aplicação das sanções previstas na Lei nº 8.443/92.
Com efeito, seria uma ilegalidade flagrante qualquer previsão em acordo de leniência ou de colaboração premiada que impedisse o TCU de cobrar débito ou aplicar as sanções de sua competência. Dito de outra forma, os acordos de leniência e outros tipos de colaboração não podem afastar o Tribunal do exercício de suas funções.
Por óbvio que não se pode deixar de considerar o papel fundamental das colaborações (seja em acordos de leniência, seja em delações premiadas) no fornecimento de elementos de prova que catalisam as ações de controle, notadamente as reservadas constitucionalmente a este Tribunal. Da mesma forma, não se pode esquecer que a imposição de sanções aos responsáveis que cometeram ilícitos traz em si uma função pedagógica e inibitória, visando a coibir novos ilícitos.
Nesse sentido, observo que o Acórdão 483/2017-TCU-Plenário, Rel. Min. Bruno Dantas (TC nº Processo 016.991/2015-0) , configura paradigmática decisão do Tribunal a respeito do tratamento a ser dado pelo TCU a empresas e pessoas físicas colaboradoras.
Destaco, a seguir, alguns pressupostos que entendo que devem ser levados em consideração pelo TCU no relacionamento com eventuais colaboradores e as entidades públicas com poderes para celebrarem acordos de colaboração ou de leniência. Tais pressupostos podem ser extraídos das deliberações que trataram do tema, em especial o mencionado Acórdão 483/2017-TCU-Plenário, além das manifestações de diversos Ministros da Casa, com os quais já adianto minha concordância: 
	a) o TCU não transaciona com o valor do débito;
	b) os acordos de leniência e outras formas de colaboração não podem afastar o Tribunal do exercício de suas funções, inclusive sancionatórias;
	c) cumpre a esta Corte contribuir para que eventuais acordos tenham segurança jurídica, a fim de estimular a contribuição de outras empresas e dar efetividade à estratégia nacional de combate à corrupção;
	d) cada decisão deve ser tomada considerando uma estratégia conjunta de combate à corrupção, uma vez que, seja na seara criminal, seja na seara administrativa, seja na defesa da concorrência, todos devem mirar o interesse público primário - e não seus próprios resultados institucionais isoladamente considerados;
	e) é dever das instituições estatais honrar os compromissos assumidos nos acordos, garantindo concretamente os benefícios (sanções premiais) esperados pelo infrator-colaborador;
	f) o colaborador deve experimentar alguma vantagem comparativa que o diferencie dos demais, não podendo estar nas mesmas condições do não colaborador, mas também não podendo equiparar-se àquele que, desde o início, optou por não delinquir;
	g) os não colaboradores devem receber as penas que tradicionalmente são aplicadas aos casos de mesma gravidade;
	h) é imperativo que o Tribunal identifique possíveis incentivos que, manejados adequadamente, possam diferenciar a posição das empresas que colaboram em face da situação das demais.
O presente processo trata exatamente de procedimento de responsabilização do recorrente para a devida reparação do dano. Assim, como bem apontado pela unidade técnica, mesmo sendo o recorrente beneficiado com o instituto da colaboração premiada, subsiste integralmente a obrigação de ressarcimento ao erário dos danos causados.
Considerando essas premissas e sem olvidar que a imposição de sanções aos responsáveis que cometeram ilícitos traz em si uma função pedagógica e inibitória, entendo adequada a responsabilização do recorrente no presente processo.
11.	No que se refere ao débito imputado, o recorrente sustenta que não haveria uma indicação efetiva de dano aos cofres públicos da Petrobras, e que a existência de dano seria meramente presumida a partir de alegações simples. Afirma que os servidores da Petrobras, quando ouvidos pela CGU, teriam reconhecido que a carta de intenções não impactara nos valores pagos extrajudicialmente. O valor proposto teria desconsiderado a existência da carta, baseando-se apenas no valor indicado na arbitragem, a qual não atribuiu nenhum valor à carta de intenções.
12.	Sobre o ponto, peço vênias para trazer as conclusões expostas em minha manifestação anterior (peça 290) , as quais não foram infirmadas pelos recorrentes:
	"19. Da análise do processo e conforme conclui inclusive a comissão interna de Apuração (DIP PRESIDÊNCIA 38/2014) , observo que o objetivo da equipe responsável pelas tratativas para o fechamento do acordo extrajudicial era o encerramento integral de todas as disputas existentes nos demais processos judiciais em andamento, que embutiam um risco financeiro de cerca de US$ 433 milhões, a saber:
	(i) demanda relativa à Carta de Intenções de 05/12/2007 (US$ 321 milhões, que acrescidos de juros resultava em US$ 385 milhões) ;
	(ii) ressarcimento de dois mútuos feitos pela Astra (cerca de US$ 31 milhões) ; 
	(iii) diferença de 4% na taxa de juros relativos à garantia do PNB Paribas (cerca de US$ 17 milhões) .
	20. No DIP NOVOS-NEGOCIOS 52/2012, que solicitou a aprovação ao Acordo de US$ 820,5 MM (peça 40, p. 8, do TC Processo 005.406/2013-7) , percebe-se que um dos motivos para o acordo era justamente eliminar riscos intangíveis inerentes a continuidade do contencioso na capacidade de captação direta de recursos pela PAI, em razão de seu balanço apresentar essa contingencia material (subitem 23.6 do DIP NOVOS-NEGOCIOS 52/2012) .
	21. No mencionado DIP NOVOS-NEGOCIOS 52/2012 foi dito textualmente que:
	'31. A diferença entre o valor do acordado (US$ 820,5 milhões) e o valor do Laudo Arbitral (US$ 732 milhões) , de US$ 88,5 milhões, refere-se às demais disputas em andamento, cuja exposição total poderia atingir US$ 432 milhões. Ressalte-se ainda, que além da citada exposição nas ações judiciais, as despesas com juros e honorários que atingem valores de cerca de US$ 40 milhões/ano, conforme tabela 1. 
	Tabela 1 - Discriminação ilustrativa dos valores

	Valor do Laudo
	US$ 732 milhões

	Outras Disputas
	US$ 48,5 milhões

	Antecipação de Despesas
	US$ 40,0 milhões

	Valor total Negocial
	US$ 820,5 milhões 

	22. Assim, efetivamente, a diferença de US$ 88,5 milhões entre o valor negociado (US$ 820,5 milhões) e o valor do laudo arbitral (US$ 732 milhões) , 'foi fruto da negociação para fechar o acordo entre as partes e encerrar definitivamente todas as demais ações judiciais em curso'. Logo, a demanda judicial referente a LOI também estava embutida no acordo.
	23. Observo que, das demandas judiciais que impediram o adimplemento da sentença arbitral no prazo inicialmente fixado, certamente, a demanda referente a Carta de Intenções era a mais relevante. Nesta, estava em risco o montante de US$ 385 milhões, enquanto que nas demais o risco era de 'apenas' US$ 48 milhões.
	24. Nesse contexto não é possível concordar com a unidade técnica quando afirma que 'mesmo que não houvesse a Carta de Intenções, subsistiriam os mesmos juros moratórios, em face das outras demandas promovidas pela Astra, que impediram o adimplemento da sentença arbitral, no prazo inicialmente fixado', e que mesmo sem a discussão sobre a Carta de Intenções, haveria litígio judicial da mesma forma, em face de outros questionamentos da Astra, impondo à Petrobras os mesmos encargos (juros moratórios) .
	25. Ao contrário do que afirma a unidade técnica, sem a demanda da carta de intenções (que embutia um risco de US$ 385 milhões) , a sentença arbitral poderia ser quitada no prazo inicialmente fixado, pois certamente a Petrobras não iria assumir um pagamento de US$ 93 milhões de juros em razão de uma discussão de US$ 48 milhões. As demandas continuariam a existir, mas não seriam motivos para a não quitação da sentença arbitral.
	26. Assim, entendo adequada a metodologia aceita pelo Ministro-Relator José Jorge quando calculou a participação do valor da demanda judicial por meio da qual a Astra buscava o cumprimento da Carta de Intenções (US$ 385 milhões) , em relação ao conjunto das demandas em aberto com possibilidade de êxito (US$ 433 milhões) , que correspondeu a aproximadamente 89%. 
	27. A incidência desse percentual sobre a diferença de US$ 88,5 milhões entre o valor negociado (US$ 820,5 milhões) e o valor do laudo arbitral (US$ 732 milhões) , resultou em prejuízo de cerca de US$ 78,8 milhões, em valores de maio de 2012, decorrente da referida Carta de Intenções." 
13.	O Sr. José Sérgio Gabrielli de Azevedo questiona as conclusões sobre sua participação nas tratativas referentes à compra da segunda metade da PRSI e à assinatura da Carta de Intenções. Afirma que sua condenação teria ocorrido por mera presunção e contra as provas dos autos, já que não teria praticado nem autorizado a conduta do Sr. Cerveró. 
14.	Como afirmei em manifestação anterior, entendo que deve ser mantida a responsabilização do Sr. Gabrielli pelo prejuízo ora imputado, não somente pelo fato de que tanto o Sr. Cerveró quanto a empresa Astra afirmaram que as negociações empreendidas foram autorizadas por ele.
15.	A partir dos elementos constantes dos autos, pode-se afirmar, em consonância com as conclusões da Comissão Interna de apuração da Petrobras, que o Sr. José Sérgio Gabrielli de Azevedo, na condição de Presidente da Companhia: 
	a) participou de reunião em Copenhague, em 12/09/2007, com o grupo controlador da Astra Oil, que culminou com a negociação para aquisição dos 50% remanescentes; 
	b) instruiu o envio de proposta de US$ 550 milhões pela aquisição dos 50% remanescentes, sem conhecimento formal da Diretoria Executiva e do Conselho de Administração; e
	c) acompanhou a evolução das negociações para aquisição da compra dos 50% remanescentes, ao ter recebido cópia de cartas-proposta trocadas entre os Srs. Nestor Cerveró e Gilles Samyn.
16.	Importante destacar a análise da Serur, quando lembra que o Sr. Sérgio Gabrielli não foi citado pela emissão da Letter of Intent, mas pela autorização irregularmente concedida às tratativas empreendidas pelo Sr. Nestor Cerveró. Nesse sentido, as evidências que constam do processo não se destinam a demonstrar sua participação na emissão de proposta sem os devidos cuidados que impediriam que a mesma fosse interpretada como vinculante, mas sim a ciência e a autorização irregularmente concedida às tratativas que se revelariam lesivas aos interesses da corporação. 
17.	Em conclusão, pode-se afirmar que "a responsabilidade do Sr. Sérgio Gabrielli se materializa ao ter tido conhecimento e autorizado o conjunto de tratativas irregulares, quando devia diligenciar para que ocorressem conforme os regulamentos internos da Petrobras - ou seja, para que a aquisição do remanescente de Pasadena e da Trading Company fosse submetida aos órgãos colegiados não apenas após a conclusão das negociações, mas antes mesmo de seu início" (peça 471, p. 23, parágrafo 12.23) .
18.	Desse modo, considerando adequada a análise da unidade técnica, este representante do Ministério Público manifesta-se de acordo com a proposta de encaminhamento (peça 471, p. 24) , no sentido de que esta Corte conheça e negue provimento aos presentes recursos de reconsideração, mantendo-se os exatos termos do Acórdão 1881/2017-TCU-Plenário, confirmado pelo Acórdão 2450/2017-TCU-Plenário."
	É o relatório.

8.1. Murilo Varasquim (OAB/PR 41.918), Victor Leal (OAB/PR 69.684) e Alisson Luiz Nichel (OAB/PR 54.838), representando Nestor Cuñat Cerveró  
8.2. Antonio Perilo Teixeira (OAB/DF 21.359) e Henrique Araújo Costa (OAB/DF 21.989), representando José Sérgio Gabrielli de Azevedo

Subprocurador-Geral Paulo Soares Bugarin.

DANOS RELATIVOS À AQUISIÇÃO DA REFINARIA DE PASADENA. DÉBITO RELACIONADO À ASSINATURA DA CARTA DE INTENÇÕES. CONTAS IRREGULARES. RECURSO DE RECONSIDERAÇÃO. CONHECIMENTO. NEGADO PROVIMENTO.

TOMADA DE CONTAS ESPECIAL (TCE)

Secretaria de Recursos (SERUR); Secretaria de Controle Externo da Administração Indireta no Rio de Janeiro (SecexEstat).

Trata-se de recursos de reconsideração interpostos pelos srs. José Sérgio Gabrielli de Azevedo, então presidente da Petrobras (peça 437) , e Nestor Cuñat Cerveró, então diretor da Área Internacional da Petrobras (peças 360 a 364 e 563-567) , contra os Acórdãos Plenário 1.881/2017 e 1.099/2019 (peças 324 e 529) , proferidos em tomada de contas especial.
2.	A tomada de contas especial foi instaurada por força do Acórdão 1927/2014-TCU-Plenário para dar prosseguimento às apurações das irregularidades relacionadas à compra da refinaria Pasadena Refining System Inc. (PRSI) pela Petrobras America Inc. (PAI) , subsidiária da Petróleo Brasileiro S.A., perante o grupo belga Astra Transcor, cuja aquisição se iniciou no exercício de 2006 e se consumou em 2012. 
O processo de aquisição da Refinaria de Pasadena se deu em dois momentos. Inicialmente a Petrobras adquiriu 50% da refinaria. Em um momento seguinte, foi adquirida a parte remanescente. 
4.	Dada a complexidade da matéria, a tomada de contas especial foi desmembrada em três processos, para que cada um tratasse de um débito específico, a saber: 
a) decorrente do contrato de aquisição propriamente dito; 
b) decorrente da dispensa de cobrança de passivos tributários e trabalhistas; e
c) decorrente da assinatura da carta de intenções e do não cumprimento da sentença arbitral, referentes à aquisição da segunda metade da refinaria - matéria tratada nestes autos.
5.	Mediante os acórdãos impugnados, os recorrentes tiveram suas contas julgadas irregulares, foram condenados solidariamente em débito pela quantia de US$ 79.890.000,00, sofreram, individualmente, a pena de multa prevista no art. 57 da Lei 8.443/1992, no valor de R$ 10.000.000,00, e foram inabilitados para o exercício de cargo em comissão ou função de confiança no âmbito da administração pública pelo período de oito anos.
6.	A seguir, faço breve histórico acerca dos fatos que levaram a esse julgamento pela Corte de Contas.
7.	Após o grupo belga Astra/Transcor adquirir, por US$ 42,5 milhões, 100% das ações da PRSI em janeiro de 2005, a Petrobras realizou visitas técnicas ao empreendimento com a intenção de adquirir participação societária na companhia. Em 20/3/2006, foi assinado o documento de compra e venda em que a Petrobras America Inc. (PAI) adquiriria 50% das ações da PRSI e da PRSI Trading pelo valor de US$ 343.153.468,17. 
8.	No final de 2007, desencontros na gestão da PSRI motivaram a Astra a vender para a Petrobras os 50% remanescentes das ações da companhia. Assim, o sr. Nestor Cerveró, diretor da área internacional, sem a aprovação da diretoria executiva ou do conselho de administração, celebrou, em nome da Petrobras, carta de intenções (letter of intent - LOI) com a Astra, em 5/12/2007, na qual ficou estabelecida futura compra e venda dos 50% remanescentes de participação da PRSI por US$ 700 milhões e sua trading company por cerca de US$ 88 milhões. A transação não se concretizou porque o Conselho de Administração (CA) não chegou a se manifestar pela realização do negócio.
9.	Em 19/6/2008, a PAI convocou a Astra para aprovarem medidas com vistas a garantir o funcionamento eficiente da refinaria, incluindo a realização de investimentos para aumentar a sua capacidade de processamento. Possivelmente, por já haver declarado que não estaria disposta a arcar com esses investimentos, a Astra não compareceu ao encontro.
10.	Em razão dessa ausência da Astra, a PAI exerceu o direito de impor sua decisão (right to override) , o que contratualmente gerava para a Astra o direito de exercer a opção de venda de sua participação acionária.
11.	Na sequência, a Petrobras iniciou processo de arbitragem contra as empresas do Grupo Astra, alegando descumprimento de contratos quanto à gestão conjunta das empresas, à chamada de capital e à implementação do plano de negócios e SMS (segurança, meio ambiente e saúde) . 
12.	A Astra, por sua vez, ingressou com ação judicial nos Estados Unidos alegando que a Petrobras teria descumprido os compromissos assumidos na carta de intenções e cobrando US$ 787 milhões mais juros e honorários. Além dessa demanda, a Astra ingressou com ação de ressarcimento de US$ 156 milhões referentes a empréstimos que teria garantido junto ao Banco BNP Paribas.
13.	Em 10/4/2009, foi emitido laudo arbitral condenando a Petrobras a pagar US$ 639.133.008,93 - ref. abril/2009 - (US$ 732 milhões - ref. abril/2012) , sendo US$ 466 milhões referentes aos 50% restantes da refinaria e sua trading company e US$ 156 milhões referentes a pendências do empréstimo junto ao Banco BNP Paribas (peça 42, p. 171-172, do TC Processo 005.406/2013-7) :
	50% restantes da PRSI e da Trading Company (peça 39, p. 13-14) (ref. abril/2009) 

		Laudo arbitral (US$) *
	Data Pagamento

	50% PRSI
	295.629.834,00
	27/4/2009

	Juros sobre 50% PRSI
	8.301.293,00
	27/4/2009

	50% PRSI Trading
	85.367.384,50
	17/9/2009

		85.367.384,50
	17/9/2010

	BNP Paribas
	156.442.878,93
	27/4/2009

	Juros sobre BNP Paribas
	3.364.593,00
	27/4/2009

	Honorários advogado
	3.927.140,00
	27/4/2009

	Custos arbitragem
	732.501,00
	27/4/2009

	Total
	639.133.008,93
	
14.	Em que pese o que foi decidido pelo laudo arbitral, a Astra manteve diversas ações judiciais contra a Petrobras, no total de US$ 358,5 milhões (considerando somente as demandas tidas como viáveis) . Desse total, 89,5%, equivalentes a 321 milhões - diziam respeito à diferença entre o valor disposto na carta de intenções para a aquisição da refinaria e aquele da sentença arbitral. (valores referentes a abril/2009) (peça 230, p. 247, do TC Processo 005.406/2013-7) .
15.	Diante da insegurança jurídica, o conselho de administração da Petrobras, em 30/7/2009, condicionou o pagamento do disposto no laudo arbitral à extinção das demandas judiciais, o que não foi aceito pelo Grupo Astra.
16.	A partir de outubro de 2011, as partes iniciaram conversas para celebrar o acordo extrajudicial que terminaria com todas as disputas acerca da refinaria. A negociação foi fechada em US$ 820,5 milhões (ref. abril/2012) .
17.	Consoante o acórdão impugnado, considerou-se que os recorrentes, ao celebrarem a carta de intenções, deram causa à principal demanda judicial da Astra contra a Petrobras, o que teria provocado o pagamento de valores acima daqueles fixados pelo juízo arbitral.
18.	De forma sintética, a conduta atribuída aos recorrentes foi assim exposta no voto condutor da deliberação recorrida:
"as negociações e a assinatura da carta de intenções [com valores exorbitantes], conduzidas pelo Sr. Nestor Cerveró e Sr. José Sérgio Gabrielli, sem declaração expressa se o instrumento seria vinculante ou não para a efetividade da transação e sem os procedimentos formais de autorização da DE e do CA, redundaram em litígios entre os acionistas tanto na esfera arbitral quanto na judicial cujas despesas futuras estimadas pela Petrobras motivaram a celebração de um acordo extrajudicial, em que a estatal se viu obrigada a pagar US$ 820.50 milhões (abril de 2012) , em vez de ter desembolsado US$ 731,326,225.00."  (Grifos acrescidos) .  
19.	Assim, o débito imputado aos responsáveis decorreu da diferença entre o valor negociado (US$ 820,5 milhões) e o valor do laudo arbitral (US$ 732 milhões) . Como a carta de intenções representava 89,6% das demandas judiciais que motivaram o não cumprimento do laudo arbitral, entendeu-se que os gestores somente deveriam responder nessa proporção pelos valores pagos a maior, ou seja, US$ 79,89 milhões.
20.	Por estarem presentes os requisitos de admissibilidade previstos nos arts. 32 e 33 da Lei 8.443/1992, cabe conhecer dos recursos e adentrar-lhes o mérito. 
II - Alegações dos responsáveis 
21.	O sr. Nestor Cuñat Cerveró aponta as seguintes questões em suas alegações recursais (peças 360 a 364 e 563-567) :
existência de termo de colaboração premiada;
ocorrência de prescrição;
possibilidade de bis in idem;
não ocorrência de excesso de poder;
regularidade do valor apresentado na carta de intenções; e
 ausência de causalidade entre a assinatura da Carta De Intenções e o apontado dano à Petrobras.
22.	O sr. José Sérgio Gabrielli de Azevedo, por sua vez, alegou as seguintes questões (peça 437) :
a) 	não há provas de que ele tenha autorizado o então diretor da área internacional a celebrar a carta de intenções;
b) 	o presidente da estatal não pode ser responsabilizado pelo fato de um dos diretores ter agido além de suas atribuições;
c) 	não houve dano em razão da celebração da carta de intenções;
d)	não houve justificativas para a pena de multa aplicada.
23.	Tanto a unidade técnica quanto o Ministério Público junto ao TCU manifestaram-se no sentido de que os recursos não merecem prosperar.
24.	Passo a tratar das questões preliminares arguidas.
III - Do Acordo de Colaboração Premiada
25.	A primeira questão levantada pelo sr. Nestor Cerveró diz respeito ao fato de ele haver celebrado acordo de colaboração premiada com a Procuradoria-Geral da República, o que impediria esta Corte de condenar o colaborador em débito e imputar-lhe sanção.
26.	Nessa linha, o responsável argumenta que, no âmbito da colaboração homologada pelo Supremo Tribunal Federal, foi afirmado que não solicitou ou recebeu nenhum valor indevido pela negociação da segunda metade da refinaria. Ademais, o recorrente já teria entregado bens e valores a título de ressarcimento de todo e qualquer dano decorrente de sua atuação como membro da Petrobras.
27.	Registro que o mencionado acordo previa, em sua cláusula décima, que "o Ministério Público Federal não proporá ações civis ou de improbidade pelos fatos abrangidos neste acordo e que compromete-se a gestionar "perante qualquer órgão público com competência para ações de ressarcimento, em prol da aceitação dos valores estipulados neste acordo como quitação pelos fatos por ele abrangidos." (Grifos acrescidos) . (peça 360, p. 62) .
28.	Pois bem, quando o responsável afirma que não reconheceu nenhum ilícito sobre a aquisição da segunda metade da refinaria, está também a afirmar que esses fatos não foram objeto do acordo de colaboração. Por óbvio, a delação premiada versa sobre as condutas ilícitas reconhecidas ou assumidas pelo delator e não por aquelas que não o foram. Em sendo assim, descabe o argumento de que a colaboração premiada teria de alguma forma dado quitação sobre os valores de que tratam estes autos, pois não foram objeto de apreciação pelo Ministério Público ou Poder Judiciário. 
29.	Não é demais lembrar que, nas ações de controle externo, busca-se apurar ilícitos administrativos que podem ou não constituir figuras típicas previstas no direito penal. Já as colaborações premiadas (art. 4º da Lei 12.850/2013) buscam precipuamente o esclarecimento de ilícitos penais. Em assim sendo, a ausência de acordo de colaboração premiada sobre determinada conduta pode ocorrer em razão de sua atipicidade penal, não implicando que não haja ilícito a ser apurado administrativamente. É o que aparenta ocorrer no presente caso.  
30.	Dito isso, a alegação do recorrente de que não houve a admissão da prática de crimes em relação à aquisição da segunda metade da refinaria, consoante estaria disposto em seu acordo de colaboração, pouco repercute nestes autos, pois a conduta atribuída ao responsável - prática de atos grosseiros de má gestão - independe da constatação da prática de ilícito penal.
III.1
31.	Acerca da aplicação de sanções aos colaboradores, registro que, no voto condutor do Acórdão 1214/2018-TCU-Plenário, externei posição, acatada pelo Plenário, de que os órgãos legitimados a celebrar acordos de leniência e de colaboração premiada somente podem oferecer como contrapartida a redução ou mitigação das sanções de sua respectiva competência. Por consequência, o Ministério Público Federal, a Controladoria-Geral da União (CGU) e o Conselho Administrativo de Defesa Econômica (Cade) não podem dispor sobre o poder sancionatório do TCU.  
32.	Tendo em vista o fato de o TCU não haver tomado parte dos referidos contratos, ele assume a condição de terceiro perante os aludidos instrumentos. Assim, considerando o princípio segundo o qual o contrato tem força de lei entre as partes e não produz efeito em relação a terceiro, salvo nos casos previstos na legislação, não cabe falar que a colaboração de responsável perante tais órgãos vincula o TCU e impede que ele exerça o seu poder sancionatório.
33.	A despeito disso, entendo que as diversas instâncias de controle devem atuar em prol da unidade do sistema de combate aos ilícitos. Tomando por base a ideia de um microssistema de tutela da moralidade e da probidade públicas, compreendo que o TCU, o Ministério Público, a CGU e o Cade devem atuar, nos eventuais espaços de sobreposição, no sentido de cooperar entre si com vistas a maximizar a eficácia da defesa dos referidos bens jurídicos, sob a ótica do Estado como um todo.
34.	Nesse sentido, compreendo que o Tribunal pode, quanto à dosimetria das sanções de sua competência, valorar a utilidade da cooperação advinda de acordos de colaboração premiada e de leniência firmados pelo Ministério Público, pelo Cade e pela CGU no aprofundamento da investigação criminal e administrativa dos aludidos órgãos.
35.	Para a aplicação desse entendimento, entretanto, creio que deva haver similitude entre os fatos tratados no acordo e aqueles submetidos à apreciação desta Corte. Isso porque os acordos de colaboração não se prestam a um ajuste geral de contas entre o colaborador e a administração pública. Com efeito, não se encontra amparo jurídico para que os acordos irradiem efeitos para fatos por eles não abrangidos.
36.	Por exemplo, não é porque determinado responsável consta como colaborador em relação a determinados ilícitos (v.g. fraude em licitação pública) que ele deverá sofrer tratamento diferenciado em relação a outras tantas fraudes que ele tenha praticado e para as quais não houve colaboração. Caso assim fosse, a própria finalidade da colaboração estaria sendo desvirtuada, pois ela estaria sendo utilizada como instrumento de impunidade para os fatos não objeto de delação.
37.	Tanto é assim que, no acordo de delação premiada efetuado pelo sr. Nestor Cerveró, os benefícios propostos pelo Ministério Público Federal limitam-se a ações penais cujos "objetos coincidam com os fatos revelados por meio da colaboração ora pactuada." (peça 360, p. 54) .
38.	Nem poderia ser diferente, pois o art. 4º da Lei 12.850/2013 - que trata do instituto da delação premiada - estabelece ser possível a redução ou isenção de penas "daquele que tenha colaborado efetiva e voluntariamente com a investigação e com o processo criminal". Ou seja, os benefícios premiais referem-se a uma ou mais ações penais, que, por óbvio, estarão limitadas objetivamente, não havendo que se falar na extensão lateral das sanções premiais a ações em que não houve a colaboração do réu.
39.	Feitas essas considerações, por verificar que os fatos aqui tratados não foram abrangidos pelo acordo de delação premiada apontado pelo responsável, entendo que não merece prosperar a alegação recursal.
40.	Reforça essa constatação o fato de que a apuração das ocorrências e da culpabilidade dos responsáveis arrolados nesta tomada de contas especial se baseia em elementos de prova produzidos pelo próprio Tribunal, após detalhada instrução processual iniciada em 2013, por força de representação do Ministério Público junto ao TCU. Ou seja, não se utilizou de elementos oriundos de colaboração premiada.
IV - Demais preliminares
41.	Sobre a alegada ocorrência de prescrição, insta analisar a questão sob dois aspectos: pretensão punitiva e ações de ressarcimento.
42.	Quanto à primeira, mediante o Acórdão 1441/2016-TCU-Plenário, proferido em incidente de uniformização de jurisprudência, restou assente que a prescrição punitiva do TCU subordina-se ao prazo geral de prescrição disposto no Código Civil: dez anos. Essa prescrição é contada a partir da data da ocorrência da irregularidade e é interrompida pelo ato que ordenar a citação, a audiência ou a oitiva da parte. Ou seja, como os fatos impugnados aconteceram no exercício de 2007 e a citação foi autorizada em 23/7/2014 (peça 7) , não há falar na ocorrência de tal espécie de prescrição.
43.	Em relação ao ressarcimento, a jurisprudência da Corte de Contas, fundamentada no art. 37, § 5º, da Constituição Federal e na jurisprudência atual do Supremo Tribunal Federal (v.g. Mandado de Segurança 26.210-9/DF) e consolidada na Súmula 282 do TCU, aduz que as ações de ressarcimento movidas pelo Estado contra os agentes causadores de danos ao erário são imprescritíveis.
44.	Não desconheço que, recentemente, o Supremo Tribunal Federal, no âmbito do RE 636886/AL, fixou o seguinte enunciado para o Tema 899: "É prescritível a pretensão de ressarcimento ao erário fundada em decisão de Tribunal de Contas".
45.	Não obstante essa respeitável decisão, ainda pairam diversas dúvidas sobre a matéria, pois, ainda que se interprete que a decisão do STF seja também aplicável à tramitação do processo de controle externo no âmbito do TCU, exsurgem outras diversas questões fundamentais para que esta Corte de Contas estabeleça novo tratamento acerca da prescrição do débito e da pretensão punitiva, em particular qual seria o dies a quo (data de ocorrência do fato irregular ou data do seu conhecimento pelo TCU) , o prazo prescricional e as hipóteses de interrupção da prescrição.
46.	Ademais, a matéria decidida no RE 636886 ainda não transitou em julgado, até porque ainda não houve sequer publicação do inteiro teor do decisum. Isso implica a possibilidade de serem manejados embargos de declaração, inclusive para a modulação dos efeitos da decisão. 
47.	A propósito do assunto, é preciso lembrar que, como antes mencionado, o posicionamento até então vigente no STF era no sentido da imprescritibilidade das ações de ressarcimento ao erário, na linha do MS 26.210- 9/DF. 
48.	Dessa forma, a concessão de efeitos prospectivos ao RE 636886 é ainda matéria passível de discussão, nos termos do art. 927, § 3º, do Código de Processo Civil:
	"§ 3º Na hipótese de alteração de jurisprudência dominante do Supremo Tribunal Federal e dos tribunais superiores ou daquela oriunda de julgamento de casos repetitivos, pode haver modulação dos efeitos da alteração no interesse social e no da segurança jurídica."
49.	Desta feita, em nome da segurança jurídica e da estabilidade das decisões, creio que, até que a questão fique mais clara, o melhor a ser feito é manter o entendimento que há anos vem sendo adotado pelo TCU e pelo próprio STF, no sentido de considerar imprescritíveis as ações de ressarcimento ao erário.
50.	Assim, a alegação não merece prosperar.
51.	Quanto à possível ocorrência de bis in idem, o recorrente argui que a representação que deu origem a esta tomada de contas especial não foi encerrada, de forma que os mesmos fatos estariam sendo duplamente analisados.
52.	A respeito, acolho a posição da unidade técnica quando afirma que a alegação não procede, pois, "no momento em que a presente TCE foi constituída com o objeto "dano causado pela assinatura de carta de intenções pelo Sr. Nestor Cerveró", referido objeto deixou o mérito da Representação TC Processo 005.406/2013-7, a qual perdeu parcela de seu objeto original. Assim, ... a conduta do recorrente não será mais objeto de exame na Representação originária".
V - Celebração da carta de intenções e participação do sr. Nestor Cerveró
53.	Como antes exposto, em 5/12/2007, o sr. Nestor Cerveró, diretor da área internacional da Petrobras, celebrou carta de intenções com a Astra, na qual ficou estabelecida futura compra e venda dos 50% remanescentes de participação da PRSI por US$ 700 milhões e sua trading company por cerca de US$ 88 milhões.
54.	A assinatura da carta de intenções foi questionada sob dois aspectos:
	a) por ter sido assinada com excesso de poder;
	b) por ter proposto preço exorbitante, extremamente desvantajoso para a Petrobras.
V.1
55.	Quanto à legitimidade do procedimento, aplicava-se, à época, a Sistemática para a Aquisição de Empresas pelo Sistema Petrobras, segundo a qual, antes de a proposta ser efetuada à vendedora, o assunto deveria ser submetido à diretoria executiva (Fase 1) , a fim de evitar que as áreas da companhia "se envolvam em negociações com terceiros e venham a ser desautorizadas mais adiante" (peça 36, p. 116, do TC Processo 005.406/2013-7) .
56.	Nesse sentido, a norma estabelecia que:
"2.1. FASE 1 - IDENTIFICAÇÃO DE OPORTUNIDADE 
2.1.1. ATRIBUIÇÃO DA ÁREA PROPONENTE 
A área proponente é responsável por apresentar um estudo preliminar que permita a validação do processo pela diretoria executiva. Assim, a proposta encaminhada à diretoria executiva deve: 
a) explicitar a motivação para a realização do negócio; 
b) estimar a ordem de grandeza do montante envolvido na negociação; (...)  (peça 36, p. 115, do TC Processo 005.406/2013-7) . (Grifos acrescidos) .
57.	A respeito, o sr. Nestor Cerveró argumenta que a assinatura da carta de intenções seria somente o início das tratativas e não teria nenhum efeito vinculante sobre a Petrobras. Assim, não teria sido descumprido o mencionado normativo da Petrobras, o qual, em seu item 2.2.2, estabelece que: "equacionadas todas as etapas anteriores e de posse da avaliação final, a área coordenadora do processo deverá submeter a proposta para apreciação da diretoria executiva, e, em seguida, para aprovação pelo Conselho de Administração da Companhia" (grifou-se) .   (peça 36, p. 119, do TC Processo 005.406/2013-7) .
58.	Pois bem, o que se verifica é que a diretoria executiva deveria, previamente, aprovar um estudo preliminar com as premissas básicas da aquisição incluindo, a ordem de grandeza no montante envolvido na negociação. O responsável, por sua vez, busca fazer crer que a assinatura da carta de intenções constitui o mencionado estudo preliminar, de forma que não teria havido a prática de atos com excesso de poder.
59.	Acontece que, consoante a mencionada norma da Petrobras, o estudo preliminar é constituído por análises técnicas internas da empresa para que se verifique a existência de interesse corporativo na celebração do negócio. Não se deduz do normativo, em nenhum momento, que esses estudos preliminares possam compreender ajustes firmados com a outra parte, incluindo a fixação do valor da transação. Pelo contrário, a conclusão a que se chega é que as tratativas com terceiros somente devem ocorrer depois da aprovação pela diretoria executiva. Veja-se o seguinte trecho das diretrizes de aquisição da estatal: 
 "2.1.2. APRECIAÇÃO INICIAL PELA DIRETORIA EXECUTIVA A diretoria executiva deve aprovar ou não a continuidade dos estudos referentes à proposta de aquisição, para que as áreas da Companhia não se envolvam em negociações com terceiros e venham a ser desautorizadas mais adiante, gerando desperdício de tempo e comprometendo a credibilidade da Companhia em futuras negociações."  (peça 36, p. 115, do TC Processo 005.406/2013-7) . (Grifos acrescidos) .
60.	Tanto é assim que foi gerada uma expectativa de cumprimento da carta de intenções junto à Astra, a qual acabou por judicializar a matéria. O argumento de que a carta não seria de cumprimento obrigatório também não convence, pois o responsável sequer fez constar do documento cláusula com essa característica, o que acabou por viabilizar que a Astra ingressasse com a ação judicial (peça 697, p. 58 do TC Processo 005.406/2013-7) .
61.	Ademais, a celebração de um documento da espécie pressupõe que tenham sido adotados os seguintes procedimentos previstos na norma: definição da equipe de trabalho, elaboração de análise estratégica, estimativas de cenários macroeconômicos, estabelecimentos de diretrizes de negociação e limites de valor, prospecção de interesses e alternativas da outra parte, dentre outros, os quais somente deveriam ser adotados depois da aprovação da etapa preliminar pela diretoria executiva, o que não ocorreu  (peça 36, p. 117, do TC Processo 005.406/2013-7) .
62.	Ao avaliar o processo negocial que culminou com a assinatura da carta de intenções, a Comissão Interna de Apuração da Petrobras assim se manifestou:
"Sobre todo este processo negocial contido no Quadro IX, ocorrido entre 30/09/2007 e 05/12/2007, a Comissão não encontrou evidências de registro de acompanhamento da evolução das ofertas, pela diretoria executiva ou seja, além do Presidente Sr. José Sergio Gabrielli de Azevedo e dos Diretores Srs. Nestor Cerveró e Paulo Roberto Costa, a Comissão não encontrou evidências de que os demais Diretores tenham tido conhecimento dessas tratativas" ...
Acrescente-se que não é usual que a proposta tenha sido formalizada em documento emitido pelo vendedor (Transcor/Astra) e que membro da diretoria executiva, de forma individual, sem limite de competência financeiro e estatutário, concordasse com tal proposta, o que expôs a Petrobras a riscos judiciais inevitáveis, e com ferimento aos deveres de fidúcia que preceituam os artigos 153 e 154 da Lei 6.404/1976. Por fim, em transações de compra de ativos, é requerido que haja prévia aprovação pelo Conselho de Administração da Petrobras. Cabe ressaltar que não houve parecer jurídico sobre o conteúdo dessa carta."  (grifou-se) . (peça 697, p. 57 e 101, do TC Processo 005.406/2013-7) .
63.	Como conclusão, a mencionada comissão apontou que: 
"O processo negocial para aquisição dos 50% remanescentes ocorreu com as seguintes falhas:
ii) o envio da proposta de aquisição pelos 50% remanescentes, no valor de US$ 550 milhões, bem como das ofertas subsequentes, não foram submetidas à autorização formal da diretoria executiva e do Conselho de Administração;"  (grifou-se) . (peça 697, p. 100-101, do TC Processo 005.406/2013-7) .  
64.	Outrossim, a eventual autorização para negociar com a Astra efetuada pelo sr. Sérgio Gabrielli, então presidente da estatal, não supre a necessária aprovação pela diretoria executiva, tal qual previsto na Sistemática para a Aquisição de Empresas pelo Sistema Petrobras.
65.	Em suma, de acordo com o exposto nos pareceres precedentes, entendo que a carta de intenções foi celebrada sem que tenha havido a autorização dos órgãos competentes da Petrobras. Assim, o sr. Nestor Cerveró agiu com excesso de poder e deve responder pelas consequências de seu ato.
VI - Participação do sr. José Sérgio Gabrielli de Azevedo
66.	A participação do então presidente da Petrobras nas negociações da carta de intenções são corroboradas pelas seguintes evidências, consoante exposto no Comissão Interna de Apuração da Petrobras (as menções às páginas referem-se à peça 697 do TC Processo 005.406/2013-7) :
	- Atos realizados antes da celebração da carta de intenções em 5/12/2007:
a) em 6/9/2007, foi apresentado à diretoria executiva (Ata DE 4.661) o histórico do impasse com a Astra e as alternativas para resolvê-lo:
" (...) (iv) tentar adquirir a participação da Astra, o que teria impacto financeiro negativo, devido ao valor necessário para "recomprar" a garantia. 
Estiveram presentes à apresentação o Presidente, Sr. José Sergio Gabrielli de Azevedo, e os Diretores Guilherme de Oliveira Estrella, Nestor Cerveró, Paulo Roberto Costa, Renato de Souza Duque, Mozart Schmitt de Queiroz (em substituição ao Sr. Ildo Luis Sauer) e Marcos Antonio Silva Menezes (em substituição ao Sr. Almir Guilherme Barbassa) . Não houve deliberação da diretoria executiva sobre este tema. (Grifos acrescidos) (p. 52) .
b) em 9/9/2007, foi exposto "aos Srs. José Sérgio Gabrielli, Nestor Cerveró, Paulo Roberto Costa e Samir Passos Awad, por email - Anexo 98, as estratégias negociais, estimativas de valores, pontos fortes e fracos para suportar as tratativas com os executivos da Astra, para aquisição dos 50% remanescentes no negócio." (Grifos acrescidos) . 
4.7.4 Referido email também continha sugestão para que fosse ofertado à Astra o valor de US$ 550 milhões, tendo como base o valor unitário por barril (US$ 11.000/bpd) que vinha sendo negociado em outro processo de aquisição de uma refinaria no Caribe ("Projeto Veneza") , à época, projeto este que não se concretizou." (Grifos acrescidos) (p. 52-53) .
c) em 12/9/2007, foi realizado encontro entre o sr. José Sergio Gabrielli de Azevedo, o sr. Nestor Cerveró e o sr. Gilles Samyn (Presidente do grupo Transcor/Astra) , em Copenhague, na Dinamarca, por ocasião de viagem de comitiva empresarial de dirigentes da Petrobras aos países nórdicos:
"Os principais assuntos tratados na reunião em Copenhague foram: - a decisão da Petrobras para expansão para 200.000 bpd (Astra concordava com 100.000 bpd) ; - a Astra compraria a parte da Petrobras, desde que fosse atribuído valor à cláusula de rentabilidade mínima de 6,9% a.a.; e - a Petrobras firmou posição de não ter interesse na venda, e se propôs a efetuar oferta para adquirir a participação da Astra." (Grifos acrescidos) . (p. 53) 
	d) em 27/9/2007, foi apresentado à diretoria executiva "o estudo de avaliação econômica da refinaria (Anexo 101) , cuja avaliação variava de US$ 889 milhões a US$ 1,175 bilhão ...
	Estiveram presentes à apresentação de 27/09/2007 os Srs. José Sergio Gabrielli de Azevedo, Nestor Cerveró, Paulo Roberto Costa, Renato de Souza Duque, Jorge José Nahas Neto (em substituição ao Sr. Almir Guilherme Barbassa) , Francisco Nepomuceno Filho (em substituição ao Sr. Guilherme de Oliveira Estrella) e a Sra. Maria das Graças Silva Foster." (Grifos acrescidos) . (p. 54) ;
	e) em 18/9/2007 e 8/10/2007, o Presidente da Astra encaminhou cartas ao sr. José Gabrielli afirmando a intenção de adquirir a parcela da Petrobras na refinaria, ao preço de US$ 1 bilhão, e manifestando desacordo com a proposta inicial da Petrobras de US$ 550 milhões (p. 56) ;
	f) celebração da carta de intenções em 5/12/2017 pelo valor de US$ 788 milhões;
- Atos realizados depois da celebração da carta de intenções:
	g) em 21/2/2008, a diretoria executiva aprovou a recomendação para aquisição da parcela remanescente da refinaria por US$ 700 milhões e da PRSI Trading por US$ 87,6 milhões: 
"Nesta reunião, a apresentação foi efetuada pelo Sr. Samir Passos Awad, e contou com a participação dos Srs. José Sergio Gabrielli de Azevedo, Guilherme de Oliveira Estrella, Almir Guilherme Barbassa, Nestor Cerveró, Paulo Roberto Costa, Renato Duque, e da Sra. Maria das Graças Silva Foster."  (Grifos acrescidos) (p. 62) ;
h) em 3/3/2008, "o assunto foi pautado para apresentação pelos Srs. Jose Sérgio Gabrielli de Azevedo e Samir Passos Awad na reunião do Conselho de Administração, que decidiu pela reapresentação da matéria em outra ocasião, com informações complementares." (Grifos acrescidos) (p. 63) .
67.	Consoante exposto pelo Ministério Público junto ao TCU em sua manifestação a quo:
"o processo de negociação começou com comunicação direta entre o Sr. José Sérgio Gabrielli e o Sr. Gilles Samyn (Presidente do grupo Transcor/Astra) a partir da reunião ocorrida em Copenhague, em 12/09/2007, e das comunicações até 08/10/2007. Após essa data, as tratativas do Sr. Gilles Samyn ocorreram de forma direta com Sr. Nestor Cerveró.
Assim, ante o quadro fático delineado, pode-se afirmar, em consonância com as conclusões da Comissão Interna de apuração da Petrobras, que o Sr. José Sérgio Gabrielli de Azevedo, na condição de Presidente da Companhia: 
	a) participou de reunião em Copenhague, em 12/09/2007, com o grupo controlador da Astra Oil, que culminou com a negociação para aquisição dos 50% remanescentes; 
	b) instruiu o envio de proposta de US$ 550 milhões pela aquisição dos 50% remanescentes, sem conhecimento formal da diretoria executiva e do Conselho de Administração;"  (grifou-se) . 
68.	Desta feita, entendo estar demonstrada a participação do sr. Jose Sérgio Gabrielli de Azevedo na elaboração da carta de intenções, permanecendo válidas as seguintes ponderações constantes do voto condutor do acórdão impugnado:
"70. Muito embora o defendente afirme que o seu subordinado agiu sem o seu consentimento e que as declarações da Astra e do ex-diretor da área internacional não podem ser usadas como meios legítimos de prova, a documentação detalhadamente apurada pela Comissão Interna da Petrobras confirma a participação de ex-presidente nas negociações que redundaram na assinatura da LOI. 
...
72. Ao contrário do que alega o responsável, as evidências dos autos demonstram que ele, ora detinha conhecimento sobre as tratativas da aquisição, ora detinha o controle, e, ora agia ativamente para a consecução da compra dos 50% finais da refinaria." (Grifos acrescidos) . 
VII - Valor constante da carta de intenções
69.	Em relação ao valor apresentado na carta de intenções para os 50% restantes da refinaria (US$ 700 milhões) , o sr. Nestor Cerveró argumenta que esse valor, além de inferior ao proposto pela Astra, foi obtido mediante valoração econômica da refinaria, efetuada pela Muse Stancil & Co., consultoria especializada que assessorou a Petrobras. Ademais, o Citigroup, contratado para emitir parecer, também considerou adequado o valor acertado.
70.	Acontece que a avaliação da consultoria Muse informava que, em outubro de 2007, no estado em que a refinaria se encontrava - ou seja, sem os investimentos futuros que necessariamente deviriam vir a ser feitos pela própria Petrobras -, a PRSI valia cerca de US$ 582 milhões. Os 50% remanescentes, portanto, valeriam US$ 291 milhões, número que deveria ter sido utilizado como parâmetro para a aquisição do restante da PRSI (p. 20, peça 38, TC Processo 005.406/2013-7) . 
71.	De se ver que mesmo essa avaliação da empresa Muse, que obteve o valor mínimo de US$ 582 milhões para a refinaria, foi objeto de críticas da Comissão Interna de Apuração da Petrobras:
	"Nos cenários avaliados pela Muse Stancil, foram utilizados os resultados financeiros da PRSI de janeiro a julho/2007 - período de altas margens positivas de refino no mercado norte-americano. A consultoria "anualizou" o resultado e o projetou para os próximos anos de seu estudo. Como produto dessa avaliação, o valor As Is do negócio, calculado pela Muse, utilizando o cenário Petrobras, aumentou de US$ 258 milhões (estudo anterior, agosto/2005) para US$ 582 milhões (outubro/2007) . A Comissão não obteve evidências das razões que levaram a consultoria a considerar tal hipótese ("anualização" de resultado) , que não é usual em estudos de valuation."  (Grifos acrescidos) (peça 697, p. 59, do TC Processo 005.406/2013-7) .
72.	Acerca dos valores propostos pelo sr. Nestor Cerveró na negociação, a Comissão Interna de Apuração da Petrobras assim se manifestou: 
"4.7.17 A Comissão observou que, já na oferta inicial pelos 50% remanescentes, de US$ 550 milhões (carta emitida pela PAI em 30/09/2007) , a Petrobras ultrapassara o valor contratual contido no Addendum A do Shareholders Agreement da PRSI - cláusula put option que, posteriormente, em processo arbitral, veio a ser calculado em US$ 466 milhões [ref. abril/2009]." (Grifos acrescidos) (peça 697, p. 58 do TC Processo 005.406/2013-7) .
73.	Entretanto, o gestor, deliberadamente, optou por adotar um cenário em que a Petrobras faria vultosos investimentos - da ordem de U$ 1,231 milhões - que gerariam receitas futuras, caso confirmados os prognósticos, e fariam com que o valor presente da refinaria fosse de US$ 1,4 bilhões (peça 38, p. 7, do TC Processo 005.406/2013-7) .
74.	Veja-se que esses investimentos adicionais seriam de responsabilidade exclusiva da Petrobras, a qual assumiria os riscos daí decorrentes, não havendo razões, portanto, para se transferir os eventuais bônus dessa operação para a Astra. Até porque esta, ao optar por não continuar a parceria com a Petrobras, não teria muito poder de barganha sobre o preço da refinaria, não sendo esperado que, em uma negociação com gestores diligentes da Petrobras, a Astra obtivesse valores muito discrepantes do preço da refinaria no estado em que se encontrava. Embora elaboradas para a aquisição dos 50% iniciais da refinaria, são também aplicáveis aqui as seguintes ponderações da Comissão Interna de Apuração da Petrobras:
"houve inversão na lógica da negociação, uma vez que sinergias e vantagens futuras, sob a ótica do comprador (Petrobras) , obtidas com a realização de possíveis futuros investimentos na Refinaria, foram integralmente transferidas ao vendedor, o que não encontra amparo na Sistemática de Aquisição de Empresas pelo Sistema Petrobras." (Grifos acrescidos) (peça 697, p. 95-96, do TC Processo 005.406/2013-7) .
75.	O laudo arbitral que estipulou os 50% da refinaria em US$ 295 milhões - próximo ao valor base da consultoria - confirma o quanto foi desarrazoado o valor contido na carta de intenções.
76.	Outro aspecto a ser considerado é que, como dito, foi proposto um valor de aquisição que dependeria do aporte de recursos da ordem de US$ 1,231 bilhões. Entretanto, não consta que tenham sido efetuados estudos técnicos que demonstrassem que a Petrobras tivesse interesse em aportar essa quantia no empreendimento, em detrimento de outras oportunidades de negócio da estatal.
77.	O pedido exorbitante inicialmente realizado pelo grupo Astra (US$ 1 bilhão pelos 50% remanescentes) , por outro lado, longe de justificar o valor acordado, apenas demonstra a adoção de uma básica estratégia negocial de sobrevalorizar a oferta inicial para que a outra parte se sinta satisfeita ao conseguir reduzir o valor inicialmente proposto, mesmo que, em termos absolutos, não haja vantagem efetiva. Ou, de outra feita, pode apenas fazer parte de uma simulação empreendida em conjunto com o sr. Cerveró para lesar a Petrobras.
78.	Já os apontados pareceres emitidos pelo Citigroup e por escritório de advocacia (peça 22) não contêm elementos objetivos que infirmem as considerações até aqui expendidas. 
79.	Desta feita, nos moldes dos pareceres precedentes, entendo que não restou justificado o valor constante da carta de intenções.
VIII - Reflexos da assinatura da carta de intenções
80.	Com o resultado do laudo arbitral, o qual fixou valores muito inferiores aos da carta de intenções, sobreveio discussão jurídica sobre o caráter vinculante ou não do conteúdo dessa carta.
81.	No âmbito do processo de negociação, as cartas encaminhadas pela Petrobras em 30/9/2007, 18/10/2007 e 29/11/2007 continham parágrafo informando que as propostas não eram definitivas e não criavam obrigações. Entretanto, as cartas de 30/11/2007 e 4/12/2007, encaminhadas pela Petrobras, e a própria carta de intenções de 5/12/2007 (LOI) deixaram de apresentar tal parágrafo (peça 697, p. 57-58, do TC Processo 005.406/2013-7) .
82.	Com base nesses dados, assim concluiu a Comissão Interna de Apuração da Petrobras:
"iii) as versões da carta de intenções (LOI) que vinham sendo negociadas informavam que as propostas não eram definitivas e não criavam obrigações para a Petrobras. As cartas posteriores à enviada pelo Diretor Internacional em 30/11/2007 - notadamente a de 05/12/2007 - deixaram de apresentar este parágrafo, o que ensejou, pela Astra, o entendimento de que se tratava de oferta "firme" e "vinculante;"  (Grifos acrescidos)   (peça 697, p. 101, do TC Processo 005.406/2013-7) .
83.	A ausência de tais ressalvas no documento final, além de demonstrar, no mínimo, a falta de cuidado dos responsáveis com a condução do negócio, motivou, como visto, que o Grupo Astra demandasse a quantia de US$ 385 milhões - ref. abril/2012 - (correspondentes à diferença entre o montante prometido na carta de intenções e aquele estabelecido pela sentença arbitral) .
84.	A existência de tal demanda judicial, associada a outras demandas no valor de US$ 37,5 milhões (ref. abril/2009) , bem como diversas outras pendências referentes ao desfazimento da parceria entre as empresas, fizeram com que a Petrobras postergasse o cumprimento do laudo arbitral, em razão da necessidade de se garantir a necessária segurança jurídica ao cumprimento do acordo. Nesse sentido, assim se manifestou a Petrobras (peça 45, p. 9, do TC Processo 005.406/2013-7) :
	"a decisão arbitral não constituía apenas um pronunciamento sobre uma disputa jurídica, mas sim o marco de rompimento de uma complexa joint-venture de quase três anos de duração. Segundo as avaliações feitas pela Petrobras, que forma suportadas pelos consultores jurídicos externos norte-americanos, a resolução das referidas pendências de fechamento da operação de transferência das ações se revelava indispensável para a efetivação de qualquer pagamento do laudo com segurança jurídica."  (Grifos acrescidos) . 
85.	Como exposto pelo Ministério Público junto ao TCU em sua manifestação, "das demandas judiciais que impediram o adimplemento da sentença arbitral no prazo inicialmente fixado, certamente, a demanda referente à carta de intenções era a mais relevante. Nesta, estava em risco o montante de US$ 385 milhões, enquanto que nas demais o risco era de 'apenas' US$ 48 milhões." (grifou-se) . (peça 586, p. 3) .
86.	Nessa toada, o Conselho de Administração da Petrobras aprovou proposta do então gerente executivo jurídico da Petrobras América - PAI para que fosse condicionado o cumprimento do laudo arbitral a que o grupo Astra desse plena quitação sobre o negócio envolvendo a transferência dos 50% restantes, com destaque para a necessidade de ser solucionada a demanda referente à carta de intenções (peças 34, p. 15; e 42, p. 178-180, do TC Processo 005.406/2013-7) .
87.	Conclui-se, pois, que, sem a demanda da carta de intenções, não subsistiriam os motivos para que a sentença arbitral não fosse quitada no prazo inicialmente fixado, pois a demanda remanescente, por seu reduzido valor, não justificaria o inadimplemento de outra obrigação de valor muito mais significativo. 
88.	Desta feita, cabe analisar as consequências decorrentes do retardo do cumprimento do laudo arbitral, causado pela celebração da carta de intenções.
89.	Primeiramente, a Petrobras teve que arcar, até a data de celebração do acordo extrajudicial, com juros de mora de cerca de US$ 93 milhões. Esse valor, contudo, consoante disposto no acórdão impugnado, não consistiu em prejuízos pelo fato de que a postergação do pagamento teria possibilitado a menor captação de recursos financeiros junto ao mercado, cujos custos (5,92% a 8,15% ao ano) eram superiores àqueles da sentença arbitral (5% ao ano) . Ou seja, sob esse aspecto, a simples postergação da obrigação não acarretou danos aos cofres da companhia.
90.	A partir de 2012, os custos de captação da estatal no exterior se tornaram menores e a postergação do pagamento da sentença arbitral deixou de ser vantajoso sob esse aspecto. Em março de 2012, a primeira instância da Corte Federal em Houston negou o caráter vinculante à carta de intenções, enfraquecendo a posição da Astra no tocante a essa demanda. Na sequência, em maio/2012, foi celebrado o acordo extrajudicial por meio do qual a Petrobras pagou, além do fixado no laudo arbitral, a quantia de US$ 88,5 milhões, consoante detalhamento abaixo (peça 40, p. 8 e 45, p. 14, do TC Processo 005.406/2013-7) :
	50% restantes da PRSI e da Trading Company  (ref. abril/2012) 

		Acordo Extrajudicial
	Data Pagamento

	laudo arbitral 
	US$ 731.326.225,00
	29/6/2012

	outras disputas
	US$ 48.500.000,00
	   29/6/2012

	antecipação de despesas 
	US$ 40.000.000,00
	29/6/2012

	Total
	US$ 820.500.000,00
	
91.	Esse pagamento a maior de US 88,5 milhões foi a referência adotada para a imputação de débito aos recorrentes (peça 45, p. 12-13, do TC Processo 005.406/2013-7) .
IX - Débito imputado
92.	Entretanto, antes de tratar do débito imputado aos gestores, gostaria de rememorar que nestes autos não se discute a celebração do acordo em si, mas tão somente os efeitos da carta de intenções sobre esse acordo. Para os gestores que participaram do acordo extrajudicial, entendeu-se que a existência da carta de intenções era uma situação posta e que não poderia ser ignorada. Essa celebração em si sofreu as seguintes considerações da Secex a quo  (relatório que acompanha o Acórdão 1927/2014-TCU-Plenário) : 
"Sobre a antecipação de despesas de MM US$ 40 milhões, de acordo com a tabela apresentada pela Petrobras (peça 45, p. 13) , o valor é, de fato, razoável. Na tabela consta que apenas a título de juros sobre o laudo arbitral, calculados até dezembro de 2013, a Petrobras gastaria mais MM US$ 62 se não efetivasse o pagamento até essa data. A equipe simulou e confirmou a atualização do valor até dezembro de 2013. Assim sendo, fora os outros itens considerados no cálculo de despesas de MM US$ 71 até dezembro de 2013, é razoável que a Petrobras tenha incluído MM US$ 40 no acordo extrajudicial a título de antecipação de despesas.
Quanto aos MM US$ 48,5 relativos a outras disputas, percebe-se que se buscou uma espécie de conciliação para se chegar a este valor. Por um lado, a Petrobras admitiu, entre outros, o pagamento de valores discutidos em demandas relativas a dois contratos de mútuo, acrescidos de juros, cujas chances de êxito, segundo a empresa, eram remotas ou incertas. Por outro lado, outras demandas não geraram pagamento pela Petrobras em razão do acordo, tais como a indenização adicional de MM 320 em razão da carta de intenções (ainda que a Petrobras tenha obtido ganho de causa em primeira instância) e um valor estimado entre MM US$ 7,5 e 9,2 referente a custos com empregado cedidos pela Astra à Joint Venture (peça 45, p. 12-14) .
Portanto, não há elementos que indiquem que o valor fixado no acordo extrajudicial tenha sido superestimado, ao mesmo tempo em que a decisão de celebrar o ajuste pelos administradores, ao menos, foi cercada de análises técnicas e jurídicas suficientes para embasar a decisão." (Grifos acrescidos) . 
93.	A ilicitude, como antes destacado, ocorreu em momento anterior ao acordo extrajudicial, qual seja, na celebração da carta de intenções, a qual colocou a Petrobras em posição desvantajosa na mesa de negociações e provocou o pagamento de valores acima daqueles fixados no laudo arbitral, tal qual exposto na tabela antes exposta.  
94.	Pois bem, os pagamentos considerados indevidos podem ser divididos em duas parcelas.
IX.1
95.	A primeira - no valor de US$ 48,5 milhões - refere-se a dois contratos de mútuo que a Astra teria firmado com a empresa comercial da refinaria (PRSI Trading) e à controvérsia sobre a taxa de juros referente à garantia efetuada pela Astra ao empréstimo de US$ 156 milhões junto ao banco BNP Paribas (peças 42; 43, p. 175 a 190; 44 e 45, p. 13, do TC Processo 005.406/2013-7) :
	Fato gerador
	Valores aproximados (US$) (ref. abril/2012) 

	Contrato de mútuo 1
	10 milhões

	Contrato de mútuo 2 
	16 milhões

	Juros sobre os contratos de mútuo
	5 milhões

	Demanda relacionada ao empréstimo efetuado pelo Banco BNP Paribas (disputa sobre o percentual de juros aplicável) 
	17 milhões

	Total:
	48 milhões

96.	A ação referente ao primeiro contrato de mútuo, no valor de US$ 10 milhões mais a incidência de juros, foi considerada pela Petrobras com chances de êxito "remotas". A ação referente ao segundo contrato de mútuo, no valor de US$ 16 milhões mais a incidência de juros, e aquela referente à disputa sobre a taxa de juros do empréstimo junto ao BNP Paribas, no valor de US$ 17 milhões, foram consideradas com "incertas" chances de êxito.
97.	Como houve o acordo extrajudicial abrangendo essas ações, não se sabe quais seriam os seus desfechos. Entretanto, não se pode desconsiderar que a desistência da Petrobras de litigar nessas ações possa ter servido como instrumento de negociação para que a Astra abrisse mão da disputa referente à carta de intenções. 
98.	É verdade que a questão referente à carta de intenções já havia sido julgada favoravelmente à Petrobras pela justiça primeira instância dos Estados Unidos. Entretanto, a questão ainda estava em aberto e os valores envolvidos eram significativos - US$ 385 milhões - ref. abril/2012, o que fornecia um razoável poder de barganha para a Astra.
99.	Assim, não é crível que a empresa Astra abrisse mão de discussão judicial de tamanha monta, sem que houvesse uma contrapartida pertinente. Desta feita, não já justificativa, senão a transação extrajudicial, focada principalmente na questão da carta de intenções, para que a Petrobras concordasse em pagar significativos valores - US$ 48,5 milhões - sem a adequada discussão judicial. 
100.	Ou seja, segundo os autos, o pagamento dos US$ 48,5 milhões fez parte das concessões da Petrobras para que a demanda de que trata a carta de intenções fosse encerrada, o que configura o nexo de causalidade entre esse pagamento e a conduta dos responsáveis.
IX.2
101.	A segunda parcela, no valor de US$ 40 milhões, trata de despesas denominadas "custo evitado", o qual "considera a economia para a Petrobras do não pagamento de juros e despesas associados à manutenção das disputas judiciais com a Astra". Para tanto, adotou-se a incidência de encargos desde abril de 2012 (data-base da celebração do acordo) até dezembro de 2013 (data estimada para o resultado final dos litígios) (peças, 40, p. 8, e 45, p. 13, do TC Processo 005.406/2013-7) .
103.	Na verdade, o valor estimado para esse "custo evitado" seria de US$ 70,7 milhões, porém, como fruto da negociação, foi acordado o valor de US$ 40 milhões (56,57%) a ser pago pela Petrobras.
106.	Veja-se que se trata de despesas antecipadas constantes do acordo extrajudicial e que foram decorrência da carta de intenções. Em outras palavras, caso a carta de intenções não tivesse sido elaborada, o resultado da arbitragem poderia ter sido quitado de pronto e essas despesas não teriam ocorrido. 
107.	Está igualmente configurado, pois, o nexo de causalidade entre a conduta dos responsáveis e esse prejuízo sofrido pela estatal.
IX.3
108.	Somando-se essas duas parcelas, chega-se à quantia de US$ 88,5 milhões. Entretanto, de forma conservadora, esta Corte entendeu que, como a carta de intenções representava 89,6% das demandas judiciais que motivaram o não cumprimento do laudo arbitral, os gestores somente deveriam responder nessa proporção pelos valores pagos a maior, ou seja, US$ 79,89 milhões.
109.	Em suma, a diferença de US$ 8,61 milhões, constante do acordo extrajudicial, seria contrapartida de outras concessões efetuadas pela Astra que não aquela da carta de intenções.
X
110.	Ante essas considerações, proponho que seja negado provimento aos recursos de reconsideração em análise.
Diante do exposto, considerando como razões de decidir os pareceres precedentes nas partes não conflitantes com este voto, pugno por que o Tribunal adote o acórdão que ora submeto à deliberação deste Colegiado. 
TCU, Sala das Sessões Ministro Luciano Brandão Alves de Souza, em 26 de agosto de 2020.
BENJAMIN ZYMLER 
Relator